ACORDAO-COMPLETO-2438715

ACÓRDÃO 703/2021 ATA 10/2021 - PLENÁRIO

VISTOS, relatados e discutidos estes autos de tomada de contas especial instaurada em cumprimento ao Acórdão 1633/2018-TCU-Plenário, para apurar prejuízos causados na execução das obras de construção do novo Terminal Aquaviário de Barra do Riacho - TABR, objeto do Contrato 0802.0045377.08.2, firmado entre a Petrobras e a empresa Mendes Junior Trade e Engenharia S.A.
ACORDAM os Ministros do Tribunal de Contas da União, reunidos em sessão do Plenário, ante as razões expostas pelo relator, e com fundamento nos arts. 1º, inciso I, 12, § 3º, 16, inciso III, alíneas "b" e "c", e §§2º e 3º, 19, 23, inciso III, 26, 28, inciso II e 58 da Lei 8.443/1992 c/c os arts. 1º, inciso I, 209, incisos II e III, 210, 214, inciso III, alínea "a", 215 a 217 do Regimento Interno, em: 
9.1. declarar revéis Renato de Souza Duque, Paulo Roberto Costa e Pedro José Barusco Filho;
9.2. acolher as razões de justificativa de Marcelo da Silva Mendonça, João Jorge Vieira Sampaio e Wellington Luiz Petris;
9.3. rejeitar as alegações de defesa de Jorge Luiz Zelada e da empresa Mendes Junior Trade e Engenharia S.A;
9.4. julgar irregulares as contas de Renato de Souza Duque, Paulo Roberto Costa, Pedro José Barusco Filho, Jorge Luiz Zelada e da empresa Mendes Junior Trade e Engenharia S.A., condenando-os, solidariamente, ao recolhimento aos cofres da Petróleo Brasileiro S.A. da quantia a seguir especificada, atualizada monetariamente e acrescida de juros de mora a partir da data discriminada até o pagamento:
	Data de ocorrência
	Valor histórico (R$) 

	R$ 35.934.150,93
	2/12/2010

9.5. rejeitar as razões de justificativa de Antônio Luiz Coelho dos Santos Neto e aplicar-lhe multa de R$ 10.000,00 (dez mil reais) , a ser recolhida aos cofres do Tesouro Nacional, com atualização monetária calculada da data deste acórdão até a data do pagamento, se este for efetuado após o vencimento do prazo abaixo estipulado;
9.6. fixar prazo de 15 (quinze) dias, a contar das notificações, para comprovação, perante o Tribunal, do recolhimento das dívidas acima imputadas;
9.7. autorizar a cobrança judicial das dívidas, caso não atendidas as notificações;
9.8. autorizar o seu pagamento em até 36 (trinta e seis) parcelas mensais consecutivas, caso venha a ser solicitado pelos responsáveis antes do envio do processo para cobrança judicial;
9.9. fixar o vencimento da primeira parcela em 15 (quinze) dias, a contar do recebimento das notificações, e o das demais a cada 30 (trinta) dias, com incidência dos respectivos encargos legais sobre o valor de cada prestação; 
9.10. alertar aos responsáveis que a inadimplência de qualquer parcela acarretará vencimento antecipado do saldo devedor;
9.11. dar ciência deste acórdão ao Ministério Público Federal, à Advocacia-Geral da União,  à Petróleo Brasileiro S.A e aos demais interessados, com a informação de que a íntegra do relatório e do voto que o fundamentaram podem ser consultados no endereço eletrônico www.tcu.gov.br/acordaos.

Tomada de contas especial instaurada para apurar prejuízos causados na execução das obras de construção do novo Terminal Aquaviário de Barra do Riacho. Análise das razões de justificativas e alegações de defesa.

Petróleo Brasileiro S.A.

3. Responsáveis: Antônio Luiz Coelho dos Santos Neto (XXX.259.576-XX); Joao Jorge Vieira Sampaio (XXX.681.307-XX); Jorge Luiz Zelada (XXX.164.787-XX); Marcelo da Silva Mendonça (XXX.179.367-XX); Mendes Junior Trading e Engenharia S A (19.394.808/0001-29); Paulo Roberto Costa (XXX.612.879-XX); Pedro José Barusco Filho (XXX.145.708-XX); Renato de Souza Duque (XXX.515.167-XX); Welington Luiz Petris (XXX.543.147-XX).

Augusto Nardes.

13.1. Ministros presentes: Ana Arraes (Presidente), Walton Alencar Rodrigues, Benjamin Zymler, Augusto Nardes, Aroldo Cedraz, Raimundo Carreiro, Bruno Dantas e Jorge Oliveira (Relator).
13.2. Ministro que alegou impedimento na Sessão: Augusto Nardes.
13.3. Ministro-Substituto convocado: Marcos Bemquerer Costa.
13.4. Ministros-Substitutos presentes: Augusto Sherman Cavalcanti, André Luís de Carvalho e Weder de Oliveira.

ACORDAO-COMPLETO-2543775

Acórdão 1721/2022 - Plenário

ACORDAO-COMPLETO-2477132

Acórdão 1229/2021 - Plenário

ACORDAO-COMPLETO-2553246

Acórdão 2098/2022 - Plenário

ACORDAO-COMPLETO-2489712

Acórdão de Relação 1657/2021 - Plenário

Acórdão de Relação

JORGE OLIVEIRA

Inicialmente, transcrevo, como parte deste relatório, a instrução elaborada pela Secretaria de Fiscalização de Infraestrutura de Petróleo e Gás Natural - SeinfraPetroleo, que contou com a anuência dos dirigentes da unidade (peças 96 a 98) :
"INTRODUÇÃO
Tratam os autos de tomada de contas especial (TCE) instaurada em cumprimento ao item 9.1.1 do Acórdão 1633/2018-TCU-Plenário, de relatoria da Exma. Ministra Ana Arraes, com vistas a¿ apuração de irregularidades no contrato relativo à construção do novo Terminal Aquaviário de Barra do Riacho - TABR (0802.0045377.08.2) , firmado entre a Petrobras e a empresa Mendes Junior Trade e Engenharia S.A.
O referido contrato foi firmado ao preço inicial de R$ 493.561.194,26. Ao longo de sua execução foram firmados dezoito termos aditivos e duas transações extrajudiciais que elevaram o seu valor para R$ 883.061.093,89, o que representa um acréscimo de 78,92%. O Tribunal entendeu, conforme relatório e voto que conduziu o acórdão acima mencionado, haver indício de que parte do valor negociado por meio de uma das transações extrajudiciais tenha causado dano ao erário da Petrobras no valor de R$ 31.179.306,66, motivo pelo qual houve a determinação para autuar a presente TCE e realizar a citação dos responsáveis. Além disso, restou caracterizada a ocorrência de acréscimos contratuais em percentual superior ao limite estabelecido pela legislação.
A presente instrução destina-se, então, a analisar as alegações de defesa e razões de justificativa dos responsáveis. Antes, porém, convém apresentar, no tópico seguinte, breve contextualização e histórico processual.
HISTÓRICO
Em fiscalização realizada no ano de 2009 (TC Processo 010.552/2009-1) , a Secretaria de Controle Externo no Espírito Santo (Secex/ES) analisou quatro contratos relacionados às obras de construção do Terminal Aquaviário de Barra do Riacho para ampliação da capacidade de escoamento de GLP e C5+ e registrou a ocorrência de indícios de doze irregularidades, algumas delas vinculadas ao contrato de construção do próprio terminal firmado com a Mendes Junior Trade e Engenharia S.A. Em 2010, a então 3ª Secretaria de Fiscalização de Obras (Secob-3) fiscalizou os mesmos contratos e, além de tratar dos achados anteriores, apontou indícios de outras irregularidades (TC Processo 009.832/2010-6) .
Em 11/9/2012, o processo relativo à fiscalização realizada em 2009 pela Secex/ES foi julgado e, por meio do Acórdão 2442/2012-TCU-Plenário, de relatoria do Exmo. Ministro José Jorge, o Tribunal acolheu as razões de justificativa dos responsáveis ouvidos em audiência por quase todos os indícios de irregularidade. Porém, determinou que o processo fosse apensado aos autos relativos à fiscalização realizada em 2010 pela Secob-3 para que, naqueles autos, fosse avaliada a irregularidade relativa ao início da execução do empreendimento sem que as autorizações dos órgãos competentes já tivessem sido expedidas.
Em 18/7/2018, o processo relativo à fiscalização realizada em 2010 pela Secob-3 foi julgado e, por meio do Acórdão 1633/2018-TCU-Plenário, de relatoria da Exma. Ministra Ana Arraes, o Tribunal considerou elididos diversos indícios de irregularidades relacionados à contratação em análise, à exceção de dois: i) indício de dano ao erário decorrente de custos ressarcidos à contratada por paralisação das obras devido à determinação judicial motivada pela ausência de autorizações necessárias para o início das obras; e ii) acréscimos contratuais que ultrapassaram o limite legal estabelecido.
Assim, diante da subsistência do indício de dano e da constatação de que tal problema teria ocorrido em dois contratos distintos, o Tribunal decidiu pela autuação de dois processos específicos de TCE, um para cada contrato. Este cuida do indício de dano referente ao contrato de construção do Terminal Aquaviário de Barra do Riacho, bem como da constatação de que durante a execução houve a assinatura de aditivos que ultrapassaram o limite legalmente estabelecido, e o outro cuida do indício de dano referente ao contrato de construção do píer do terminal aquaviário, a cargo de outra empresa contratada (TC Processo 023.953/2018-7) .
Apresentado o histórico, detalha-se no tópico relativo ao exame técnico, a caracterização das irregularidades, a quantificação do dano e a identificação dos responsáveis, o que subsidiará a proposta que será apresentada.
EXAME TÉCNICO
Dando início ao exame técnico, em um primeiro subitem será abordada a origem da irregularidade que culminou no dano aos cofres da Petrobras, onde será apresentada uma breve caracterização da irregularidade e a análise das alegações de defesa apresentadas. Posteriormente, em outro subitem, será abordada a irregularidade relativa à assinatura de aditivos que superaram os limites legais e realizada a análise das razões de justificativas.
Por meio de despacho, exarado em 3/7/2019 nos presentes autos (peça 35) , a Exma. Ministra Relatora determinou as citações e as audiências nos moldes propostos pela Unidade Técnica.
As citações e as audiência foram promovidas e a localização dos ofícios e das manifestações encontram-se referenciados em tabela acostada à peça 92.
Dano aos cofres da Petrobras
Conforme já mencionado, os trabalhos de fiscalização pretéritos realizados por esta Corte de Contas em contratos relacionados à construção do novo TABR resultaram na constatação de indício de danos aos cofres da Petrobras relativamente a dois contratos, decorrentes da autorização para início dos serviços antes da obtenção das necessárias autorizações por parte de órgãos competentes, o que acabou por gerar direito a ressarcimento às contratadas por conta de paralisações dos serviços.
Registra-se, de início, que foi considerada irregular a assinatura das Autorizações de Serviço (AS) que determinaram o início das obras sem as necessárias autorizações prévias da Agência Nacional de Transportes Aquaviários (Antaq) e da Secretaria de Patrimônio da União (SPU) , o que resultou em posterior paralisação dos serviços e consequente necessidade de se ressarcir a contratada pelo período em que ficou impedida de efetivamente executar as obras. O indício de dano apontado é de R$ 31.179.306,66.
A origem do que hoje se considera dano ao erário no valor de R$ 31.179.306,66 relativamente ao contrato de construção do terminal aquaviário de Barra do Riacho encontra-se no relatório inicial de fiscalização realizado pela Secex/ES. Naquele documento, a equipe de fiscalização apontou dois achados de auditoria que seriam interligados e teriam evoluído para a constatação atual: "3.5 - Execução dos serviços sem autorização do órgão competente" e "3.6 - gestão temerária do empreendimento".
Embora os achados tenham sido inicialmente tratados de forma separadas, ambos apontavam para a situação em que a licitação foi realizada, o contrato assinado e as autorizações de serviços foram expedidas antes de se obter as autorizações necessárias para a execução de serviços. Em resumo, a licitação ocorreu em 10/3/2008, o contrato foi assinado em 5/9/2008, a autorização de serviços foi emitida no mesmo dia, com data de início estipulada para o dia 8/9/2008, mas a autorização da Antaq, que marca a data da efetiva liberação para realização dos serviços de mar, foi emitida somente em 16/7/2009, portanto, mais de dez meses depois de ordenado o início da execução dos serviços.
Em decorrência da autorização de serviços concedida de modo antecipado e peremptório, houve impacto financeiro na execução contratual, em face de ter havido mobilização de equipamentos e pessoal sem a efetiva prestação de serviços. Ocorreu, então, a assinatura do que se chamou de 1º Instrumento Particular de Transação Extrajudicial (IPTEJ 1) , em que a Petrobras reconheceu ser devido o ressarcimento de custos à contratada referente aos equipamentos e ao pessoal mobilizados e paralisados em decorrência da impossibilidade de execução dos serviços. Em que pese o valor total negociado no referido IPTEJ 1 ter sido de R$ 55.868.376,33, o montante relativo ao tal ressarcimento foi de R$ 31.179.306,66 (na data-base do contrato - março/2008) , que atualizado segundo os termos do IPTEJ 1, assinado em 2/12/2010, resultou no montante de R$ 35.934.150,93, cujo pagamento foi acertado para trinta dias corridos depois da assinatura.
Faz-se um adendo, neste ponto, para destacar que a diferença entre o valor integral de R$ 55,9 milhões negociado por meio do IPTEJ 1 e o valor de R$ 31 milhões (reajustado e pago R$ 35 milhões) considerado irregular refere-se a serviços adicionados aos contratos que, desta forma, receberam desta Corte tratamento diferente das meras indenizações decorrentes do atraso na obtenção das autorizações, as quais estão sendo consideradas integralmente dano ao erário da Petrobras.
Retornando ao ponto que se analisa, registra-se que as instruções realizadas no âmbito do processo originário destacaram que a Petrobras teria alegado que "deu início à execução das obras sem obtenção das licenças porque acreditava que essas seriam concedidas" e que "os gestores da Petrobras estavam cientes de que a estatal não possuía licenças dos órgãos competentes e, ainda assim, assumiram o risco de assinar o contrato e a autorização de serviço para realização das atividades de mar, que poderiam ter que ser interrompidas a qualquer momento" (peça 2, p. 6) . Registrou-se que o problema, então, não era um fato superveniente imprevisível e inevitável ou previsível, mas com consequências incalculáveis, o que faria a situação se enquadrar na Teoria da Imprevisão. Conforme demonstrado nos instrumentos técnicos elaborados pelo TCU, a falta das autorizações já era conhecida antes mesmo de se realizar a licitação para a execução da obra.
Assim, embora o TCU tenha reconhecido que o IPTEJ 1 fora pactuado em decorrência de ressarcimento dos custos incorridos pela construtora com a paralisação das atividades de mar, em virtude da falta de autorizações para execução do empreendimento, ficou assente no voto condutor do Acórdão 2442/2012-TCU-Plenário, de lavra da Exma. Min. Ana Arraes (no âmbito do TC Processo 010.552/2009-1, originário) , que a Petrobras assumiu obrigações de forma temerária (segundo a classificação do Fiscobras) e incorreu em riscos e custos elevados na execução dos contratos que poderiam e deveriam ter sido evitados. 
Assim, embora não tenha sido constatado indício de sobrepreço contratual relevante ocasionado por preço acima dos referenciais de mercado, houve conduta irregular dos gestores ao autorizar o início de obra sem as devidas autorizações, em descumprimento ao subitem 1.3.1 do Decreto 2.745/1998 c/c inciso XXII, art. 27 da Lei 10.233/2001, o que provocou dano aos cofres da estatal no valor total de R$ 35.934.150,93 (cujo pagamento passou a ser considerado na data de 1/1/2011, conforme cláusula do IPTEJ 1) , em razão de ressarcimento de valores dispendidos pela contratada por dias paralisados. 
Em decorrência das irregularidades apontadas no relatório de auditoria, por mio de despacho do então relator o Exmo. Sr. Ministro Benjamin Zymler (fls. 171/172 - Volume Principal do TC Processo 010.552/2009-1) , datado de 17/9/2009, determinou a realização de audiência dos responsáveis.
Ou seja, os gestores arrolados como responsáveis tiveram oportunidade de se manifestar sobre tal fato ainda no desenrolar do processo de auditoria. Mas, entendendo que a apenação deveria ocorrer nos processos de TCE, a Exma. Relatora registrou no voto condutor do Acórdão 2442/2012-TCU-Plenário que deixaria de propor, naquela oportunidade, a aplicação de penalidade aos responsáveis.
Alegações de Defesa dos Responsáveis
Foram promovidas as citações dos diretores Srs. Jorge Luiz Zelada, Paulo Roberto Costa, Renato de Souza Duque e Pedro José Barusco Filho por autorizarem a realização da licitação e da contratação e darem início às obras do píer sem as necessárias autorizações.
Ainda, promovida a citação da empresa contratada para execução dos serviços, Mendes Junior Trading e Engenharia, por iniciar as obras do píer sem as necessárias autorizações e se beneficiar de forma silente do ato irregular, o que a levou ao recebimento dos mencionados valores a título de ressarcimento de custos pela paralisação dos serviços.
Entretanto, apenas o Sr. Jorge Luiz Zelada e a empresa contratada se manifestaram (peças 86 e 87 respectivamente) .
Em sua defesa (peça 86) , o Sr. Jorge Luiz Zelada preliminarmente alega ter prescrito o direito à pretensão punitiva por ter transcorrido mais de dez anos entre os fatos e a citação. Afirma que as irregularidades imputadas estão relacionadas a fatos ocorridos em 2008, mais especificamente o último ato mencionado na Instrução (peça 21) foi a emissão de autorização de serviços, em 5/9/2008. 
Traz em sua defesa entendimento exarado no Acórdão 1441/2016-TCU-Plenário, de relatoria do Exmo. Ministro Benjamin Zymler: 
A pretensão punitiva do Tribunal de Contas da União subordina-se ao prazo geral de prescrição indicado no art. 205 do Código Civil", sendo "contada a partir da data de ocorrência da irregularidade sancionada, nos termos do art. 189 do Código Civil", e interrompida na data do ato que ordenar a citação, nos termos do art. 202, I, do Código Civil. 
Em detalhe, defende que o prazo prescricional teve início no máximo em 5/9/2008, data em que foi emitida a autorização de serviço, sendo interrompido apenas em 2/7/2019, data em que a relatora determinou a citação dos responsáveis (peça 35) . Nessa toada, considerando o decurso de mais de 10 (dez) anos entre o ato considerado irregular e o ato que determinou a citação, entende estar prescrita a pretensão punitiva em relação aos fatos ocorridos em 2008.
Ainda, alega ser inadmissível sua inclusão como responsável nesse processo tanto porque não teria atuado na contratação quanto porque não fora condenado na justiça por participação em desvios ocorridos na Petrobras em relação ao contrato em comento. 
Alega também que não integrava a Diretoria Executiva da Petrobras quando foi aprovada a realização da licitação e que o projeto em questão não era afeto à sua diretoria (Diretoria Internacional) , pelo que não possuía qualquer conhecimento ou relação adicional com as tratativas sobre o tema, tampouco teria tido qualquer envolvimento com a emissão da autorização de início dos serviços antes da obtenção das devidas licenças que teria dado causa ao débito.
Em suma, requer, preliminarmente, o reconhecimento da prescrição da pretensão punitiva e no mérito requer o acolhimento dos argumentos de sua defesa, afastando-se qualquer responsabilização e/ou apenação.
Já a empresa Mendes Junior, em sua defesa (peça 87) , inicialmente defende que não cometeu nenhuma irregularidade. Discorre sobre a contratação e informa que o dano apontado pela Unidade Técnica adveio do fato de a empresa ter sido autorizada pela Petrobras a executar os serviços sob a sua responsabilidade, mas a estatal, por sua vez, não teria obtido as autorizações necessárias dos órgãos de regulação, tendo permanecido com seus recursos mobilizados, o que lhe gerou custos que posteriormente foram ressarcidos pela Petrobras. 
Alega ter sido a Petrobras quem deu causa ao alegado dano e que a empresa destinatária dos recursos não cometeu ato doloso, culposo ou minimamente eivado de má-fé.
Defende que as irregularidades apontadas não passariam de falhas formais, que não poderiam ser capazes de fulminar a legalidade do contrato, da atuação das partes e menos ainda gerar responsabilização.
Alega, em preliminares, haver ausência dos pressupostos autorizadores da instauração da TCE e que teria havido lesão ao devido processo legal pelo descumprimento do artigo 197 RITCU e da IN 71 de 28/11/2012. 
Defende que descabe falar-se em instauração de TCE quando sequer se vislumbra uma conclusão definitiva do procedimento inicial (auditoria) , visto que a responsabilidade apenas se dá quando comprovado o dano e, principalmente, quando adotadas todas as medidas administrativas que possam afastar o referido dano. 
Entende que quando da auditoria e instrução dos dois processos que antecederam a presente TCE não teria havido a necessária oitiva da empresa e que não teria sido notificada sequer no momento da formação da convicção desse Tribunal acerca dos achados de auditoria e que por isso não teria como elidir qualquer dano ao erário antes da TCE. Que seria pressuposto para a requisição de qualquer ressarcimento ao erário a existência de um dano efetivo, identificado em fase de conhecimento exauriente, em analogia ao Processo Civil.
Aborda com detalhes doutrinários as consequências de se deixar de observar os princípios do contraditório e da ampla defesa para se concluir que isso acarreta a total nulidade das conclusões alcançadas pelo TCU. Afirma que não apenas um mero princípio deixou de ser observado, mas um requisito de validade indispensável para conclusão do processo, consubstanciado na impossibilidade de que a parte se defenda de acusação a ela imputada.
Ainda nas preliminares, afirma que nenhuma convicção pode ser formada sem o devido processo legal, isto é, sem a oitiva exauriente das partes considerando a busca da verdade material. Nessa ordem de ideias, não poderia ter sido instaurada qualquer tomada de contas especial relativamente ao assunto, uma vez que não haveria certeza - em termos técnico-jurídicos - quanto a eventuais atos ilícitos.
No mérito, a empresa alega que o Instrumento Particular de Transação Extrajudicial seguiu a lei e não houve responsabilidade da contratada pelo dano.
Que as autorizações de serviços emitidas antes de se obterem as licenças diziam respeito apenas a autorização para a empresa iniciar as atividades inerentes ao detalhamento do projeto e fornecimento de materiais e equipamentos, que não implicavam execução das obras propriamente ditas. 
Que as autorizações que implicaram em início efetivo dos serviços de execução das obras não foi aquela expedida juntamente com o contrato, mas as Autorizações de Serviços 4 e 5, respectivamente datadas de 19/1/2009 e 10/3/2009.
Nesse sentido, uma vez emitida a ordem de mobilização e início das atividades, não havia motivo razoável para que a contratada emitisse recusa para observar essas determinações, sob pena, inclusive, de ser posteriormente sancionada por descumprir suas obrigações contratuais.
Que pela perspectiva da contratada, esta não possuía a mínima ingerência no processo de obtenção das autorizações sob a responsabilidade da Antaq e da SPU, não podendo adotar qualquer outra medida que não confiar nas afirmações da Petrobras de que a regularização da área ocorreria com brevidade.
Defende que a contratada não incidiu em ilegalidade, nem a equipe técnica demonstrou que o ressarcimento realizado pela Petrobras era indevido, já que os custos foram efetivamente incorridos e que não houve a comprovação do nexo de causalidade entre a conduta supostamente ilícita da empresa e o resultado que teria ocasionado o prejuízo aos cofres da Petrobras.
A empresa afirma que efetivamente incorreu nos custos ressarcidos e que isso descaracterizaria a existência de qualquer ilícito administrativo a ser punido, uma vez que ausente o próprio resultado da atuação supostamente ilícita.
Sustenta que a posição proativa que a equipe técnica gostaria que a contratada houvesse adotado [de alertar e se opor à mobilização] não encontra qualquer respaldo legal; não sendo a contratada, em absoluto, quem deve relembrar a Petrobras de seus deveres jurídicos.
Cita processos do âmbito judiciário em que a obra em questão é mencionada e discorda das afirmações dos colaboradores de que a obra foi alvo do cartel e que teria gerado pagamento de vantagens indevidas.
Afirma que a existência de um ilícito seria ilação e que os elementos indiciários não trazem qualquer presunção de veracidade deste ato e que caberia à Corte de Contas, como a qualquer órgão que faça acusação, a incumbência da comprovação ou, minimamente, a apresentação dos elementos que fazem crer a existência da ilicitude. Conclui afirmando que se do relatório elaborado pela equipe técnica desse Tribunal não é possível extrair o fato típico supostamente praticado pela empresa, nem mesmo o resultado da conduta cuja prática lhe é imposta, não haveria como fazer prova de qualquer nexo causal entre eles.
Razões de Justificativa
Foram promovidas as audiências dos Srs. Marcelo da Silva Mendonça, João Jorge Vieira Sampaio e Welington Luiz Petris por autorizarem, por meio da expedição de Autorizações de Serviço (AS) , o início das obras sem as necessárias autorizações da Antaq. 
A Sra. Waleska Binda Wruck veio aos autos (peça 73) informar o falecimento do seu marido, Sr. Marcelo da Silva Mendonça (Fiscal de Contrato) , ocorrido em 15/6/2015, e solicitar a extinção da pretensão punitiva. Em anexo a sua manifestação foram apresentados o Atestado de Óbito e a Certidão de Casamento.
No mesmo sentido e complementando os argumentos da viúva, a Petrobras apresenta manifestação à peça 84 alegando que o interregno de mais de dez anos entre os fatos e o chamamento dos sucessores do Sr. Marcelo seria prejudicial à ampla defesa e ao contraditório. Cita precedentes desta Corte nesse sentido.      
Já os Srs. João Jorge Vieira Sampaio e Welington Luiz Petris apresentaram suas razões de justificativa em conjunto (peça 88) .
No mérito, os defendentes alegam ter ocorrido a prescrição da pretensão punitiva e violação aos princípios constitucionais da segurança jurídica, da ampla defesa e do contraditório.
Trazem em sua defesa o entendimento da prescrição decenal, exarado no Acórdão 1441/2016-TCU-Plenário, cujo prazo é contado a partir da data de ocorrência da irregularidade sancionada. Defendem que, neste sentido, o termo inicial da contagem da prescrição é a data de assinatura das suscitadas Autorizações de Serviço (AS) . Registram que a primeira AS foi emitida em 5/9/2008 enquanto a emissão da quinta e última AS, que de fato mobilizou recursos ao campo, por seu turno, ocorreu em 10/3/2009. Assim, a prescrição decenal do ato de emitir teria ocorrido em março de 2019.
Citam que, por meio de despacho, exarado em 3/7/2019 nos presentes autos (peça 35) , a Exma. Ministra Relatora determinou as citações e as audiências, suspendendo o prazo prescricional conforme entendimento desta Corte. No entanto, como a última AS foi emitida em 10/3/2009, a pretensão punitiva já estava exaurida quando a relatora determinou as citações e as audiências.
Em complemento, defendem que o distanciamento temporal que se guarda com relação às práticas dos atos tidos como irregulares, que no caso da autorização para contratação remonta há quase onze anos, prejudica, de maneira contundente, o exercício pleno de seus direitos de defesa. Citam entendimento doutrinário e jurisprudencial no sentido de haver imperiosa necessidade de se conferir estabilidade às relações jurídicas, inclusive em processos em trâmite nessa Corte de Contas, em consonância com os princípios da segurança jurídica, da proteção objetiva do princípio da dignidade da pessoa humana, da lealdade e da moralidade administrativa.
Finalizam afirmando que a demora no chamamento de um gestor ao processo, notadamente quando instado a prestar informações e colacionar documentos há muito tempo produzidos, prejudica severamente o seu direito de defesa e quebra a relação de equilíbrio que deve existir entre jurisdicionados e a Corte de Contas.
Análise e Conclusão
Em relação à preliminar apresentada pelos gestores, em que se alega a prescrição da pretensão punitiva, de fato o art. 205 do Código Civil delimita o prazo decenal da pretensão punitiva do Estado. Tendo em vista que os fatos ocorreram em 2008, com a interrupção do prazo por força da audiência determinada por despacho do então relator, datado de 17/9/2009, não há como se reconhecer a prescrição do direito do Estado de aplicação de multas, proibição de assumir cargos públicos e declaração de inidoneidade. O mesmo entendimento se aproveita aos gestores revéis que não apresentaram suas defesas quanto a esse ponto. 
Portanto, deve-se rejeitar as razões de justificativa dos responsáveis quanto à prescrição da pretensão punitiva em relação a todos os gestores, em consonância com o Acórdão 1441/2016-TCU-Plenário.
Entretanto, persiste a questão da reparação do dano. A LOTCU (Lei 8.443/1992) regula o processo e julgamento de contas públicas, dispondo sobre as hipóteses em que o TCU poderá imputar débito aos agentes responsáveis, mas não estabelece regra de prescrição/decadência desse direito.
A par da lacuna existente na referida lei, coexistem a imprescritibilidade das ações de ressarcimento ao erário, artigo 37, § 5º, da Constituição, a regra geral do Código Civil de 1916, que fixava o prazo de vinte anos, artigo 177, ou de dez anos, artigo 205 do CC/2002, para a prescrição de todas as pretensões não-reguladas com prazo inferior, além do prazo de cinco anos, fixado para a prescrição/decadência de direitos exercitáveis pela Fazenda Pública, artigos 173 e 174 da Lei 5.172/1966 e artigo 1º da Lei 9.873/1999.
Por uma leitura direta do artigo 37, § 5º, da Constituição Federal não caberia à lei estabelecer prazo de prescrição em relação às ações de ressarcimento:
§ 5º A lei estabelecerá os prazos de prescrição para ilícitos praticados por qualquer agente, servidor ou não, que causem prejuízos ao erário, ressalvadas as respectivas ações de ressarcimento. (grifou-se) 
O Supremo Tribunal Federal ainda não se posicionou de forma definitiva nesse ponto (prazo para constituição do título executivo extrajudicial por parte do TCU) e têm sido exaradas decisões monocráticas em sentido contrário em casos específicos não exatamente similares ao tratado nestes autos, isto é, de que essas ações de ressarcimento não poderiam ser imprescritíveis. 
Importante descartar, neste ponto, a recente decisão do STF ao apreciar o Recurso Extraordinário 636.886 em que aquela Corte fixou a seguinte tese: "É prescritível a pretensão de ressarcimento ao erário fundada em decisão de Tribunal de Contas". Entretanto, em tal decisão não restou clara a questão do prazo para constituição do título executivo por parte do TCU. Por meio da leitura do voto condutor da decisão entende-se que a prescrição quinquenal seria aplicável ao caso da execução de uma decisão já proferida pelo TCU, uma vez que amparada na Lei de Execuções Fiscais. Ou seja, uma vez constituído o título executivo extrajudicial pelo TCU, a Fazenda Pública tem o prazo de cinco anos para executá-lo, na forma da lei (artigo 174 do Código Tributário Nacional c/c art. 40 da Lei 6.830/1980) . No caso concreto apreciado pela Corte Suprema restou caracterizada inércia da Fazenda Pública na execução do título por mais de cinco anos.
No âmbito do TCU tem prevalecido o entendimento de que a reparação do dano é imprescritível de acordo com o Acórdão 2511/2015-TCU-Plenário, de relatoria do Exmo. Min. André de Carvalho, Acórdão 9570/2015-TCU-Primeira Câmara, de relatoria do Exmo. Min. Augusto Nardes e Acórdão 1626/2017-TCU-Segunda Câmara, de relatoria do Exmo. Min. André de Carvalho.
Quanto à alegação do Sr. Jorge Zelada de ser inadmissível sua inclusão como responsável nesse processo, pois não teria atuado na contratação em comento e não fora condenado com trânsito em julgado na justiça por participação em desvios ocorridos na Petrobras em relação ao contrato em análise, entende-se que deve ser acolhida. 
A miúdes, o Sr. Jorge Zelada alega que não integrava a Diretoria Executiva da Petrobras quando foi aprovada a realização da licitação e que o projeto em questão não era afeto à sua diretoria (Diretoria Internacional) , pelo que não possuía qualquer conhecimento ou relação adicional com as tratativas sobre o tema, tampouco teria tido qualquer envolvimento com a emissão da autorização de início dos serviços antes da obtenção das devidas licenças que teria dado causa ao débito.
Conforme trazido pelo defendente, em instrução pretérita fora traçado entendimento de que as ações colusivas das empreiteiras, concertadas com as condutas dolosas de alguns gestores da Petrobras (que comprovadamente receberam propina para facilitar a captura de contratos pelo cartel) , formam a causa direta e eficiente do dano aos cofres da estatal, razão porque a esses deve recair a responsabilidade integral pela restituição desses valores. 
Ou seja, sob esse enfoque, é possível considerar o afastamento do débito aos gestores que não tiveram condutas estritamente relacionadas com a atuação do cartel, com fundamento na inexistência de nexo causal direto e necessário com o dano. 
Não se trata da aplicação indiscriminada dessa tese (nexo causal direto e necessário com o dano) . Certamente quem se locupletou comprovadamente do dano deve ser chamado a responder pelo débito, mas isso não implica que quem cometeu ato omissivo ou comissivo grave, falha grosseira, com nexo de causalidade comprovado, que efetivamente contribuiu para a ocorrência do dano não deva também ser chamado a responder pelo débito. Por certo não é condição necessária a comprovação de dolo ou condenação judicial para a reparação do prejuízo. Por certo também que o TCU não depende do poder judicial para condenar em débito, nem tem instrumentos para apurar dolo. Por isso sempre basta a culpa grave e nexo causal direto e necessário com o dano. Essa é a lógica e a jurisprudência pacífica desta Corte de Contas. De outra forma, muito poucos seriam chamados a reparar débito, sejam empresas ou gestores.
É possível dosar as sanções conforme a gravidade da conduta, mas não se pode aplicar essa regra cegamente elidindo gestores que comprovadamente contribuíram efetivamente para a ocorrência do dano, por meio de condutas graves e irregulares, independentemente de condenação na justiça. Porém o inverso também é verdadeiro, não se podendo condenar gestor sem o devido nexo causal direto e necessário com o dano.
Neste sentido é o precedente desta Corte ao enunciar que a responsabilidade solidária deve ser afastada para os responsáveis que comprovadamente não se beneficiaram diretamente do desvio de finalidade apurado (Acórdão 2675/2009-TCU-Plenário, relator André de Carvalho) .
Considerar os gestores não envolvidos no esquema de corrupção no rol de responsáveis pelo débito seria equivalente a aplicar a teoria da equivalência das condições (conditio sine qua non) , já há muito superada pela doutrina e jurisprudência, por alargar demais a cadeia causal. Caso não observada essa consideração, ter-se-ia que incluir no débito todos quantos agiram, de alguma maneira, na celebração de todos os contratos que foram alvo do cartel. 
Assim, em relação aos gestores da Petrobras, devem responder solidariamente os responsáveis pelo dano aqueles que efetivamente atuaram na contratação e/ou receberam vantagem indevida. 
Quanto à alegação de que não era diretor e não participava das deliberações da Diretoria Executiva à época da contratação faz-se necessário recordar os termos da citação. De acordo com a instrução (peça 30) e o Ofício 0266/2019-TCU/SeinfraPetróleo (peça 44) , a irregularidade sobre a qual os defendentes deveriam apresentar alegações de defesa é a de "autorizar e dar início às obras do píer do Terminal Aquaviário da Barra do Riacho sem as necessárias autorizações da Antaq, em descumprimento ao subitem 1.3.1 do Decreto 2.745/1998 c/c inciso XXII, art. 27 da Lei 10.233/2001". Já a conduta imputada é a de: "Na função de diretor executivo aprovou a realização de licitação e contratação sem as devidas autorizações". 
Pelos dispositivos infringidos, deveriam ter sido providenciadas, antes da licitação, as devidas autorizações. A infração apontada só poderia recair sobre quem deveria, antes da licitação (subitem 1.3.1 do Decreto 2.745/1998) , ter providenciado a autorização necessária e não o fez. Nesse caso as autorizações que estariam faltando são as que competiam à Antaq, nos termos do outro dispositivo tido como violado (art. 27, XXII, da Lei 10.233/2001) . 
Verifica-se que o defendente, Sr. Jorge Zelada, foi nomeado Diretor Internacional em 3/3/2008, ou seja, após a aprovação da licitação em comento, que ocorreu em reunião da Diretoria Executiva de 10/10/2007 (peça 25) . 
Quanto ao início dos serviços, é de se acatar que de fato o defendente, Sr. Jorge Zelada, não participou da autorização do início dos serviços pois, conforme esclarecido na defesa, o projeto em questão (Terminal Aquaviário de Barra do Riacho) estava vinculado à Diretoria de Abastecimento e à Diretoria de Serviços e não à Diretoria Internacional, sendo que os responsáveis pela emissão das Autorizações de Serviços (AS) foram o fiscal e gerentes do contrato que não eram vinculados à Área Internacional. Quem possuía ingerência direta sobre a liberação ou não dos serviços era a Diretoria de Serviços.
Considerando que o item 1.3.1, o Decreto 2.745/1998 estabelece que as autorizações deveriam ter sido obtidas antes da licitação - e não após a licitação -, impossível imputar a violação mencionada ao defendente.
Em suma, assiste razão ao defendente na medida em que: i) não era responsável pela obtenção das autorizações junto a Antaq; ii) não integrava nenhuma das diretorias responsáveis pelo projeto; iii) não integrava a Diretoria Executiva no momento em que foi aprovada a licitação.
Portanto, os únicos que podem ser responsabilizados pelo dano e em que é possível garantir o devido nexo de causalidade com as informações colhidas pela fiscalização são aqueles que deveriam ter providenciado tais autorizações da Antaq, vale dizer, os agentes com tal competência vinculados às diretorias responsáveis pelo projeto, que no caso eram as de serviço e de abastecimento.
Não se obteve indícios de que o defendente, Sr. Jorge Zelada, tenha recebido vantagem indevida em relação ao contrato com a Mendes Junior. Na peça 2 deste processo (cópia da peça 107 do processo Processo 009.832/2010-6) está registrado que o operador financeiro, Sr. Mário Goes, confirma em seu termo de colaboração que repassou recursos da empresa Carioca para o ex-gerente executivo de engenharia da Petrobras, Sr. Pedro Barusco, que houve pagamento de vantagem indevida ao ex-diretor de abastecimento, Sr. Paulo Roberto Costa; que o ex-gerente executivo de engenharia da Petrobras, Sr. Pedro Barusco, admitiu que acertou com a empresa Mendes Júnior, via o Sr. Mário Goes, o recebimento de vantagem indevida especificamente em relação ao Terminal de Barra do Riacho (peça 91) para si e para seu superior hierárquico, Sr. Renato Duque, então diretor de serviços da Petrobras. 
Importante trazer à baila o art. 158 da Lei 6.404/1976 (Lei das SA) em que se extrai que o administrador não é responsável por atos ilícitos de outros administradores, salvo se com eles for conivente, se negligenciar em descobri-los ou se, deles tendo conhecimento, deixar de agir para impedir a sua prática:
O administrador não é pessoalmente responsável pelas obrigações que contrair em nome da sociedade e em virtude de ato regular de gestão; responde, porém, civilmente, pelos prejuízos que causar, quando proceder: 
§ 1º O administrador não é responsável por atos ilícitos de outros administradores, salvo se com eles for conivente, se negligenciar em descobri-los ou se, deles tendo conhecimento, deixar de agir para impedir a sua prática. Exime-se de responsabilidade o administrador dissidente que faça consignar sua divergência em ata de reunião do órgão de administração ou, não sendo possível, dela dê ciência imediata e por escrito ao órgão da administração, no conselho fiscal, se em funcionamento, ou à assembleia-geral. (grifou-se) 
Como se vê, pela Lei das SA, a possibilidade de responsabilização do administrador por ato praticado por terceiro depende, fundamentalmente, da comprovação de que este sabia das eventuais irregularidades praticadas pelos demais administradores em conluio com o cartel, não se podendo imputar ao administrador responsabilização por fato estranho à sua atividade e sobre o qual não se obteve prova de que tinha ciência.
Por certo que há relatos na imprensa de que os gestores eram alçados aos cargos de diretores apenas se participassem do esquema fraudulento, porém não se obteve provas disso e não se pode imputar responsabilidade em todos os membros da Diretoria Executiva indiscriminadamente apenas por compor o colegiado sem prova de conivência ou negligência.
Ou seja, imperioso concluir que devem ser considerados responsáveis solidários pelo dano os então diretores que aprovaram a realização de licitação e contratação sem as devidas autorizações, excluindo-se o defendente, pois assumira o cargo em momento posterior, e por terem comprovadamente recebido vantagens indevidas especificamente em relação à contratação em comento: Paulo Roberto Costa (CPF XXX.612.879-XX) , ex-diretor de abastecimento, Renato de Souza Duque (CPF XXX.515.167-XX) , ex-diretor de serviços, bem como o então ex-gerente-executivo que solicitou a autorização da Diretoria Executiva para instauração do processo licitatório e celebração do contrato (DIP SIC e DIP SAC) , Sr. Pedro José Barusco Filho (CPF XXX.145.708-XX) que era vinculado à Diretoria de Serviços. 
Já em relação aos argumentos apresentados pela empresa contratada para a execução dos serviços deve-se discordar em absoluto.
Por tudo que está exposto nos autos está caracterizado o ilícito administrativo, pois restou configurada a existência do elemento objetivo, que constitui o próprio resultado da ação ou omissão (no caso o pagamento do ressarcimento que poderia inexistir se não tivessem sido emitidas as autorizações de serviço ou a empresa se recusado a executá-los até obtenção das licenças) , e do elemento subjetivo, caracterizado pela existência de uma ação voluntária do agente, dolosa ou culposa (no caso seria esperado que a contratada cientificasse o gestor sobre a irregularidade e suas consequências legais e financeiras, afinal, lidar com esse tipo de situação é expertise exigível de empreiteira que figure no cadastro da Petrobras para execução de obras de elevada complexidade e vulto, devendo-se considerar dever das partes mitigar a extensão dos danos no âmbito dos contratos firmados, observando-se o princípio da boa-fé entre as partes) .
Diferentemente do alegado pela empresa, não foi a Petrobras como instituição quem deu causa ao dano. Tampouco se pode concordar com a afirmação da empresa de que a ilicitude não passaria de falha formal. Os documentos constantes nos autos indicam que o contrato foi capturado pelo cartel de empreiteiras e a inércia da contratada se caracterizou como omissão em benefício próprio ao não se opor ao início das obras, e dos gestores da Petrobras que deram condições operacionais ao dano, o que a insere como responsável solidária no dano identificado.
Dada a importância no resultado da inércia da empresa contratada, além da má-fé caracterizada pela cartelização e atos de corrupção, deve-se repisar o entendimento de que há responsabilidade solidária da empresa também com base no chamado duty to mitigate the loss, ou dever do contratante e do contratado de mitigarem a extensão dos danos. Desenvolvido originalmente pelo direito norte-americano e sob inspiração do art. 77 da Convenção de Viena de 1980, esse princípio reza que o credor não pode querer piorar o estado do devedor, pois poderia estar agravando o seu próprio prejuízo.
A base do dever de mitigar o próprio prejuízo decorre do princípio da boa-fé entre as partes, onde o credor e o devedor devem agir com lealdade e confiança recíprocas. Segundo o Superior Tribunal de Justiça em recente julgado:
"DIREITO CIVIL. CONTRATOS. BOA-FÉ OBJETIVA. STANDARD ÉTICO-JURÍDICO. OBSERVÂNCIA PELAS PARTES CONTRATANTES. DEVERES ANEXOS. DUTY TO MITIGATE THE LOSS. DEVER DE MITIGAR O PRÓPRIO PREJUÍZO. INÉRCIA DO CREDOR. AGRAVAMENTO DO DANO. INADIMPLEMENTO CONTRATUAL. RECURSO IMPROVIDO.
1. Boa-fé objetiva. Standard ético-jurídico. Observância pelos contratantes em todas as fases. Condutas pautadas pela probidade, cooperação e lealdade.
2. Relações obrigacionais. Atuação das partes. Preservação dos direitos dos contratantes na consecução dos fins. Impossibilidade de violação aos preceitos éticos insertos no ordenamento jurídico.
3. Preceito decorrente da boa-fé objetiva. Duty to mitigate the loss: o dever de mitigar o próprio prejuízo. Os contratantes devem tomar as medidas necessárias e possíveis para que o dano não seja agravado. A parte a que a perda aproveita não pode permanecer deliberadamente inerte diante do dano. Agravamento do prejuízo, em razão da inércia do credor. Infringência aos deveres de cooperação e lealdade.
4. Lição da doutrinadora Véra Maria Jacob de Fradera. Descuido com o dever de mitigar o prejuízo sofrido. O fato de ter deixado o devedor na posse do imóvel por quase 7 (sete) anos, sem que este cumprisse com o seu dever contratual (pagamento das prestações relativas ao contrato de compra e venda) , evidencia a ausência de zelo com o patrimônio do credor, com o consequente agravamento significativo das perdas, uma vez que a realização mais célere dos atos de defesa possessória diminuiriam a extensão do dano.
5. Violação ao princípio da boa-fé objetiva. Caracterização de inadimplemento contratual a justificar a penalidade imposta pela Corte originária, (exclusão de um ano de ressarcimento) .
6. Recurso improvido."  (REsp 758.518/PR, Rel. Ministro VASCO DELLA GIUSTINA (DESEMBARGADOR CONVOCADO DO TJ/RS) , TERCEIRA TURMA, julgado em 17/06/2010, REPDJe 01/07/2010, DJe 28/06/2010) 
A preservação dos contratos deve levar em consideração que os contratantes devem agir em consonância a esse princípio de tal sorte que as alterações decorrentes de sua violação não devem ser suportadas por apenas uma das partes, mas também por aquela que não agiu com lealdade e cooperação.
Isso significa dizer que as contratadas não podem deixar que os prejuízos sejam piores do que realmente deveriam ser, contribuindo para isso, seja por atos comissivos ou por omissão. No caso em análise, a empresa se beneficiou diretamente da paralisação das obras por irregularidade não atribuível apenas à Petrobras: executar obra sem as devidas autorizações.
Não se pode imaginar que em um contrato lícito seja mais vantajoso permanecer com os recursos paralisados (mão de obra e equipamentos) do que em produção em outra obra. Embora fosse uma exigência legal, executar obra somente com as devidas autorizações, é fato que as contratadas poderiam ser penalizadas por descumprimento contratual ao se recusarem a iniciar as obras após a ordem de serviço. Porém, seria esperado que a contratada cientificasse o gestor sobre a irregularidade e suas consequências - afinal, lidar com esse tipo de situação é expertise exigível de empreiteira que figure no cadastro da Petrobras para execução de obras de elevada complexidade e vulto.
Assim, ainda que hipoteticamente não se considerasse a má-fé pelo envolvimento em atos de corrupção, o dever de mitigar os próprios prejuízos decorre da obrigação recíproca de lealdade oriunda do princípio da boa-fé objetiva, que não se fez presente no caso concreto pela inércia da contratada diante de irregularidade explícita.
Pelos documentos juntados aos autos, não há qualquer evidência de que a contratada tenha se recusado a executar a obra ou alertado a Petrobras das consequências legais e financeiras da ausência das autorizações, o que caracteriza omissão em benefício próprio. Assim, considera-se que a empresa Mendes Junior Trade e Engenharia S.A. deve ser citada em solidariedade aos gestores da Petrobras já mencionados, com fundamento na alínea "b" do §2º do inciso III do art. 16 da Lei 8.443/1992.
Não é outra a possibilidade senão reafirmar que a empresa se beneficiou de forma silente do ato irregular, o que a levou ao recebimento de vultosos valores a título de ressarcimento de custos pela paralisação dos serviços, cujo contrato foi decorrente de sua participação em cartel, e da inércia em adotar posição proativa em evitar danos à Petrobras ao ter ciência da inexistência das licenças, o que lhe implica solidariedade ao débito por força da alínea "b" do §2º do inciso III do art. 16 da Lei 8.443/1992.
Em derradeiro, a empresa alega que não caberia a autuação da presente TCE pois: i) teria havido falha no devido processo legal e cerceamento de defesa nos processos de fiscalização originários pois não teria sido realizada oitiva da empresa; ii) que nos processos originários de fiscalização não teria sido comprovado dano efetivo em fase de conhecimento exauriente do Processo Civil e que aqueles autos não tiveram conclusão definitiva; iv) houve descumprimento ao artigo 197 RITCU e da IN 71 de 28/11/2012, pois o assunto não fora tratado previamente pela autoridade administrativa competente, no caso em uma TCE conduzida pela Petrobras, antes da autuação da presente TCE pelo TCU.
A empresa busca trazer para o âmbito dos processos de fiscalização no TCU, os quais são processos administrativos-financeiros de controle externo e possuem rito próprio, regras dispostas no Código de Processo Civil. Por certo os processos nesta Corte seguem ritos e regras processuais aplicáveis ao âmbito judiciário, entretanto, de forma acessória ou complementar e não há que se falar em fase de conhecimento exauriente para só então proceder a autuação da TCE ou a conversão de um processo de fiscalização de obras em uma TCE. Conforme dispõe o art. 252 do RITCU, em fiscalização de contratos, se configurada a ocorrência de desfalque, desvio de bens ou outra irregularidade de que resulte dano ao erário, o Tribunal poderá ordenar, desde logo, a conversão do processo de fiscalização em tomada de contas especial, ou seja, não há necessidade que o processo de fiscalização tenha conclusão definitiva para a autuação de TCE.
Também por certo que o TCU prima pelos princípios da ampla defesa e do contraditório e uma eventual ausência de oitiva de quaisquer das partes (contratada ou Petrobras) pode ser suprida quando das citações e audiências na TCE. 
Portanto, em coerência com as propostas que têm sido encaminhadas por esta unidade técnica em processos assemelhados, os gestores que receberam propina e atuaram com dolo na facilitação da atuação do cartel devem ser considerados responsáveis pelo débito, por terem sido os atos de conluio, cartelização e corrupção as causas imediatas do dano. Os demais gestores omissos em seus deveres de compliance com a legislação aplicável e que falharam na obstacularização das irregularidades também poderiam ser considerados solidários se fossem obtidas provas de que atuaram em benefício próprio ou de terceiros ou mesmo que se tivesse ficado claro o nexo de causalidade entre suas condutas omissivas ou comissivas e o resultado apurado, o que não foi o caso. Além deles, também a empresa se beneficiou diretamente do esquema fraudulento e deve ser chamada a responder em solidariedade pelo dano.
Dado o exposto, conclui-se pelo não reconhecimento da prescrição da pretensão punitiva. No mérito desta primeira irregularidade, conclui-se pelo acolhimento das alegações de defesa do Sr. Jorge Luiz Zelada, com sua consequente exclusão dos autos como responsável; e pela condenação em débito dos gestores que auferiram vantagens ilícitas pelo favorecimento da atuação do cartel, em solidariedade com a empresa contratada, a quem se beneficiou da situação e agiu com má-fé comprovada, por ter participado ativamente do cartel e por praticar atos de corrupção, além de ter infringido o princípio da boa-fé objetiva na relação contratual com a Petrobras. 
Aditivos que extrapolaram o limite legal
Finalizada as análises relativas à primeira irregularidade, passa-se a tratar da segunda irregularidade pendente de decisão desta Corte: firmar termos aditivos que extrapolaram o limite de 25% de acréscimos estabelecidos pela legislação então vigente.
Caracterização da irregularidade
Dada a complexidade dos fatos, será feita uma breve contextualização processual do ocorrido.
O relatório de auditoria apontou indício de irregularidade na extrapolação do limite legal de aditamentos de 25% no contrato cujo objeto foi o projeto e a construção do TABR. No caso, o relatório registrou que a Petrobras teria alterado o contrato em 50,44%, motivo pelo qual se realizou a oitiva da Petrobras. Em resposta à oitiva, datada de 7/1/2011 (peça 20, p. 6-7) , a Petrobras informou que o montante de R$ 248.691.503,12 (50,44% do valor do contrato) apontado no relatório de fiscalização referia-se a pleitos em fase de análise pela equipe técnica da Petrobras e que o aditivo de fato assinado pela Petrobras era de R$ 9,3 milhões (1,88% do valor original do contrato) e que o primeiro Instrumento Particular de Transação Extrajudicial (IPTEJ 1) assinado pela Petrobras, até a data daquela manifestação, era de R$ 56 milhões (11,32% do valor original do contrato) . Assim, sustentou que, mesmo somados - aditivos e IPTEJ 1 - alcançar-se-ia R$ 65 milhões (13,2% do valor do contrato) , portanto, inferior ao limite legal.
Na análise da resposta à oitiva constatou-se que, de fato, naquele momento e com as informações trazidas pela Petrobras, somando-se os aditivos e a transação extrajudicial analisados durante a fiscalização, se obteria um total de aditivos da ordem de R$ 65 milhões (em valores nominais, correspondente a 13,2% de acréscimo do valor atualizado do contrato) . Isso seria suficiente para elidir a irregularidade. 
Porém, a partir das informações, documentos e esclarecimentos complementares apresentados a partir de demandas posteriores deste Tribunal verificou-se que a Companhia acabou por formalizar, ao menos em parte, os aditamentos que se encontravam como pleitos em análise à época da fiscalização. A tabela a seguir, construída com base em informações adicionais obtidas no processo de monitoramento (TC Processo 035.279/2012-5) , resume a situação do contrato (valores referentes à data-base do contrato) :
Tabela 1 - Detalhes contrato de construção do TABR e aditivos
	Instrumento
	Data
	Objeto
	Valor (R$) 

	Contrato
	5/9/2008
	Novo terminal aquaviário de Barra do Riacho
	493.561.194,26

	Aditivo 1
	7/4/2009
	Reduzir os preços fixados em face de a carga tributária a qual está sujeita a contratada ser menor em relação à sua proposta
	-594.463,88

	Aditivo 2
	25/6/2009
	Adequar a forma de reajuste de preços face descontinuidade de índice da FGV
	-

	Aditivo 3
	27/5/2010
	Prorrogar o prazo contratual em 120 dias corridos
	-

	Aditivo 4
	27/9/2010
	Elevar o valor do contrato pela inclusão no escopo contratual de serviços adicionais
	9.321.544,22

	IPTEJ 1
	2/12/2010
	Ressarcimento de despesas causadas por custos adicionais pelo aumento de escopo, custos indiretos pelo atraso na emissão de licença ambiental e descontinuidade de serviços, custos adicionais decorrentes da prorrogação do prazo de projeto de engenharia. Prorrogação do prazo em 320 dias.
	55.868.376,33

	Aditivo 5
	2/6/2011
	Prorrogar o prazo contratual em 216 dias corridos
	-

	Aditivo 6
	30/9/2011
	Elevar o valor do contrato pela inclusão no escopo contratual de serviços adicionais
	83.364.082,38

	IPTEJ 2
	30/9/2011
	Elevar o valor do contrato pelo pagamento dos serviços de reflorestamento
	366.160,82

	Aditivo 7
	9/7/2010
	Prorrogar o prazo contratual em 27 dias corridos
	-

	Aditivo 8
	2/2/2012
	Prorrogar o prazo contratual em 24 dias corridos
	-

	Aditivo 9
	24/2/2012
	Prorrogar o prazo contratual em 231 dias corridos
	-

	Aditivo 10
	30/3/2012
	Elevar o valor do contrato pela inclusão no escopo contratual de serviços adicionais
	107.273.036,38

	Aditivo 11
	19/9/2012
	Prorrogar o prazo contratual em 97 dias corridos
	-

	Aditivo 12
	18/1/2013
	Prorrogar o prazo contratual em 49 dias corridos
	-

	Aditivo 13
	8/3/2013
	Prorrogar o prazo contratual em 53 dias corridos
	-

	Aditivo 14
	30/4/2013
	Prorrogar o prazo contratual em 15 dias corridos
	-

	Aditivo 15
	10/5/2013
	Elevar o valor do contrato pela inclusão no escopo contratual de serviços adicionais
	95.925.927,57

	Aditivo 16
	16/5/2013
	Prorrogar o prazo contratual em 137 dias corridos
	-

	Aditivo 18*
	25/10/2013
	Modificar o anexo contratual XIII (ressarcimento de custos por ocorrência de chuvas, descargas atmosféricas e suas consequências) 
	37.975.235,81

Fonte: peça 97, p. 12 do TC Processo 009.832/2010-6
* OBS.: o aditivo 17 foi negociado pela comissão, mas seu texto foi firmado como sendo o aditivo 18.
Verificou-se, pelas informações coligidas, que o contrato de construção do terminal, durante sua execução, teve o seu valor acrescido em R$ 389.499.899,63, o que o elevou dos iniciais R$ 493.561.194,26 a R$ 883.061.093,89 (acréscimo de 78,92%) . Além disso, registra-se que o prazo de execução contratual foi aumentado de cerca de 600 dias para 1.800 dias corridos (prazo três vezes superior ao inicial) . Nota-se que mesmo a Petrobras estando ciente de que o Tribunal investigava indício de irregularidade relacionado a acréscimos superiores ao permitido em relação ao contrato, os gestores procederam a novos aditamentos de valor, os quais, no seu conjunto, claramente extrapolaram o limite legal.
Em que pese o acréscimo total ter sido de 78,92%, conforme acima demonstrado, de forma a compatibilizar com as análises empreendidas até o presente momento referentes às irregularidades tratadas, passa-se a desconsiderar, para efeito de análise de percentual acrescido ao contrato por meio de aditivos, os valores acrescidos a título de ressarcimento de custos decorrentes da permanência da contratada no canteiro de obras sem atividades, devido à não obtenção das autorizações necessárias à execução dos serviços.
Sobre esse entendimento, registrou-se na instrução em que foram propostas as audiências que o instrumento que reconheceu a necessidade de ressarcimento foi o IPTEJ 1. Todavia, apesar de o valor total negociado no referido IPTEJ 1 ter sido de R$ 55.868.376,33, o montante relativo ao tal ressarcimento foi de R$ 31.179.306,66, ou seja, mesmo o instrumento tendente apenas a ressarcir a contratada pelos custos de permanência no canteiro de obras sem atividades, também contou com a inclusão de serviços adicionais.
A cláusula primeira do IPTEJ 1 esclarece que o instrumento tem por objeto a realização de transação extrajudicial para encerramento de pendências relativas a despesas adicionais causadas por três motivos: (i) aumento de escopo com extensão de prazo contratual de 112 dias; (ii) aumento de custos indiretos devido à reprogramação dos serviços e acréscimo de 208 dias no cronograma pelo atraso na emissão das autorizações necessárias e descontinuidade dos serviços; e (iii) custos adicionais decorrentes da reprogramação do prazo do projeto de engenharia.
Com isso, desconsiderando do instrumento IPTEJ 1 o valor relativo ao ressarcimento decorrente do atraso na obtenção das autorizações necessárias (R$ 31.179.306,66) , tem-se que o total de aumento de escopo contratual somou R$ 358.320.592,97 (aditivos 4, 6, 10, 15, 18, parte do IPTEJ 1 e IPTEJ 2) , o que representa acréscimo de 72,60% ao valor inicialmente pactuado, bastante superior ao limite legal, conforme tabela seguinte:
Tabela 2 - Detalhamento alterações de valor contrato construção TABR
	Instrumento
	Data
	Valor (R$) 
	Alteração percentual
	Alteração acumulada

	Contrato
	5/9/2008
	493.561.194,26
	-
	-

	Aditivo 1
	7/4/2009
	-594.463,88
	-0,12%
	-0,12%

	Aditivo 4
	27/9/2010
	9.321.544,22
	1,89%
	1,77%

	IPTEJ 1*
	2/12/2010
	24.689.069,67
	5,00%
	6,77%

	Aditivo 6
	30/9/2011
	83.364.082,38
	16,89%
	23,66%

	IPTEJ 2
	30/9/2011
	366.160,82
	0,07%
	23,73%

	Aditivo 10
	30/3/2012
	107.273.036,38
	21,73%
	45,47%

	Aditivo 15
	10/5/2013
	95.925.927,57
	19,44%
	64,90%

	Aditivo 18
	25/10/2013
	37.975.235,81
	7,69%
	72,60%

Fonte: Elaboração própria
* Desconsiderado o valor relativo ao ressarcimento de custos decorrentes da permanência da contratada no canteiro de obras sem atividades, devido à não obtenção das autorizações necessárias à execução dos serviços.
Portanto, com um total de 72,60% de modificação, conclui-se que o objeto (escopo) inicialmente licitado e contratado não foi o efetivamente executado, caracterizando a transfiguração do objeto contratado em outro que não passou pelo crivo do procedimento licitatório, a exemplo dos aditivos 6 e 10. Fato este que justificou a interpretação de que a extrapolação do limite legal de 25% não é irregular por simples consequência aritmética de soma de aditivos. Ponderou-se que além da necessária previsibilidade orçamentária, o limite existe também para reduzir a exposição do erário a gastos não republicanos (que desrespeitem o princípio da isonomia) e sem as devidas motivações, evidenciando ato irregular, ensejador de sanção disciplinar por desrespeitar a alínea "b" do tópico 7.2 do Decreto 2.745/1998, que estipula o limite de 25% para acréscimos contratuais.
Foi chamado em audiência o gerente de contrato que, em contato com a empresa contratada, permitiu a realização de serviços que extrapolaram o limite de 25% de acréscimo contratual, Sr. Antônio Luiz Coelho dos Santos Neto.
Razões de Justificativa do Responsável
O responsável ouvido em audiência apresentou suas razões no sentido da inexistência de nexo de causalidade entre as supostas irregularidades e as atribuições do cargo ocupado (peça 88) . 
Afirma que seus superiores hierárquicos, diretor e gerente-executivo, é que tinham a competência e as informações necessárias para acolher ou não os pedidos de aditamento. 
Que fugia às atribuições do justificante providenciar ou mesmo monitorar a obtenção das respectivas licenças que deram causa ao aditamento para ressarcimento de custos. Tal tarefa ficava a cargo de setor específico da Companhia, o qual não tinha qualquer atribuição de municiar os respectivos gerentes de informações. 
Faz digressão no sentido de fazer entender que o gestor teria sido instado a se manifestar na audiência por ter negociado os aditivos. Nesse sentido, defende que não cabia ao gerente do contrato "negociar" diretamente com a empresa novos termos do contrato a ensejar aditivo contratual, mas fiscalizar a execução das obras que foram devidas e previamente planejadas e contratadas, isto conjuntamente com os demais membros integrantes da equipe de fiscalização, mesmo porque a assinatura do referido aditivo, por seu montante, necessitou de autorização da Diretoria Executiva. Que não se pode responsabilizar unicamente um gestor por tais atos negociais se, em verdade, para a negociação do referido aditivo contratual foi constituída Comissão de Negociação.
Ainda, que seus superiores se utilizavam da "prevalência hierárquica e funcional" como meio de perpetração dos ilícitos descortinados pela Operação Lava-Jato e na condição de gerente de contrato não poderia se opor aos aditamentos.
Quanto às alterações contratuais que extrapolaram o limite, o gestor alega que dada a complexidade da obra é de se esperar ajustes aos termos contratuais e o Decreto 2.745/1998, item 7.2, alínea "a", admite tais ajustes por serem de natureza qualitativa:
7.2 - Os contratos regidos por este Regulamento poderão ser alterados, mediante acordo entre as partes, principalmente nos seguintes casos: a) quando houver modificação do projeto ou das especificações, para melhor adequação técnica aos seus objetivos; b) quando necessária a alteração do valor contratual, em decorrência de acréscimo ou diminuição quantitativa de seu objeto, observado, quanto aos acréscimos, o limite de vinte e cinco por cento do valor atualizado do contrato; (grifou-se) 
Desta feita, alega que foram feitas alterações qualitativas e não quantitativas - cita o Aditivo 10 - e defende a possibilidade de promoção das modificações necessárias no projeto, inclusive com possibilidade de variação de seu valor total, mas não com o objetivo de obter, ao final, uma obra de menor ou maior porte. Diz tratar-se simplesmente de permitir o seu melhor aproveitamento, ou até mesmo para viabilizar a sua conclusão atendendo ao Decreto 2.745/1998, item 7.2, alínea "a". Que o referido gestor reforça que não poderia se opor ao incremento contratual, sobrepujando-se ao exame técnico do órgão competente, pois havia parecer jurídico no sentido do cabimento da extrapolação e classificando o aditivo como alteração qualitativa.
Alega que a contratada no bojo do seu dever contratual realizou diversos pleitos para realizar adequações técnicas visando a melhor especificação dos itens esboçados no projeto básico licitado, o que, por conseguinte e a partir da conclusão de uma comissão, resultaram em acréscimo ou supressão de obras, materiais ou serviços. 
Alega que há entendimento dessa Corte de Contas de que a Administração Pública poderá ultrapassar o limite de 25% de alterações contratuais quando houver mudança de caráter qualitativo, ditando, contudo, alguns requisitos os quais devem ser satisfeitos [em alusão à Decisão 215/1999-TCU].
Que a Minuta do Termo Aditivo 10 foi submetida a Diretoria Executiva da Petrobras, em razão do expressivo valor a ser dispendido, tendo o colegiado a aprovado integralmente, como se depreenderia do item 6 do Resultado de Reunião da D.E. 4.929 de 29/03/12 (peça 91) .
Sublinha em detalhe que a assinatura do Termo Aditivo 10 foi embasada no Parecer JURÍDICO/JSERV-4569-12 e na aprovação da alta administração da Petrobras, logo, por conta dessas injunções, não havia outra conduta razoavelmente exigível para o então Gerente do Contrato, senão assinar o referido documento para dar prosseguimento à avença, nos moldes então referendados. Diante de tal constatação fática, alega indispensável que a análise da conduta do justificante seja realizada sob os influxos do instituto jurídico da inexigibilidade de conduta diversa e que não se pode imputar má conduta ao gestor que atuou imbuído de boa-fé, em consonância com seu dever de lealdade à Companhia.
Por fim, a empresa Mendes Junior tece seus comentários em relação à superação do limite legal para alterações contratuais (peça 87) . Mesmo não tendo sido instada a se manifestar a respeito dessa irregularidade, conforme Ofício de citação à peça 50, importante trazer um resumo dos principais argumentos para melhor clarificação dos fatos.
Em suma, pondera que não houve avaliação quanto à efetiva superação do limite e que a conclusão quanto à ilegalidade dos aditivos ou mesmo da superação do limite legal de modificações somente poderia ser viável se a equipe técnica desse Tribunal, analisando a motivação e as alterações promovidas no ajuste, com enfrentamento de todos os argumentos apresentados pelas partes, concluísse pela desnecessidade de se aditar o contrato. 
Destaca que no relatório da Unidade Técnica não há menção de que os aditamentos não deveriam ter ocorrido e que o relatório faz uma leitura bastante rasa da legislação, como se somente os aspectos formais deveriam ser levados em consideração, mesmo que para isso fosse necessário desconsiderar o contexto e realidade do empreendimento. 
Traz ensinamentos doutrinários e interpretativos da Lei Geral de Licitações e Contratos (Lei 8.666/93) no sentido de que, a depender do caso, a extrapolação do limite seria plenamente aceitável. Cita a paradigmática Decisão 215/1999-TCU, em que se assentou os requisitos para a superação dos limites legais para a alteração contratual e que não há dúvidas de que as alterações contratuais se fizeram imprescindíveis à continuidade e conclusão do empreendimento.
Análise e Conclusão
Dando início às análises relativas às responsabilidades pelo indício de irregularidade relativa à extrapolação do limite legal de aditamentos de 25% no contrato cujo objeto foi o projeto e a construção do TABR importante esclarecer que não foi questionada a regularidade dos valores pactuados, mas o ato de inobservância de um limite legal.
Posto isso, sem mais delongas, passa-se aos argumentos relativos à assinatura de aditivo para pagamento dos serviços já realizados e extrapolação do limite legal. 
De pronto deve-se acatar o pedido de exclusão do responsável Sr. Marcelo da Silva Mendonça e de seu espólio/herdeiros do processo. Há clara impossibilidade fática da aplicação de qualquer apenação pelo longo transcurso de tempo entre a prática dos atos pelo responsável falecido e a audiência dos seus herdeiros e sucessores, sem que tenham dado cauda à demora processual, o que inviabiliza o exercício do contraditório e da ampla defesa. 
Ainda, sanções são personalíssimas, não passam a herdeiros e sucessores e apenas eventual débito os atingiria. Porém, não há débito que pudesse ser transmitido aos herdeiros sucessores que pudesse dar razão ao seguimento do responsável nos autos. 
Quanto aos demais responsáveis, consta do relatório da comissão de negociação do aditivo 10 que, na verdade, a assinatura do aditivo serviria apenas para oficializar gastos já incorridos, inclusive, que a melhor forma seria a assinatura de outro instrumento particular de transação extrajudicial mas que, fundamentado no princípio da instrumentalidade das formas, poderia ser feito via termo aditivo (peça 24, p. 34) :
4.10 É sabido que os aditivos se prestam a provisionar verba destinada ao pagamento de serviços cuja efetiva execução seja posterior à sua celebração. Em se tratando de serviços já prestados ou custos já incorridos, a Transação Extrajudicial seria o negócio adequado para instrumentalizar o respectivo pagamento. No presente caso as situações narradas, são de ocorrência pretérita, pelo que, a rigor, seria juridicamente recomendável a celebração de Transação Extrajudicial. 
4.11 Em razão de que o valor atribuído ao negócio jurídico - a saber, R$ 107.273.036,38 - extrapola o percentual de 10% do valor contratual primitivo, a competência para autorizá-lo é indistintamente acometida à Diretoria Executiva, quer se trate de Aditivo ou de TEJ. 
4.12 Neste cenário, com fundamento no princípio da instrumentalidade das formas, entendemos ser admissível a utilização do Aditivo como instrumento jurídico a dar suporte ao pagamento das negociações em tela, tendo em vista que tal expediente, a nosso ver, não virá a configurar desrespeito ás regras de competência vigentes na Companhia. (grifos acrescidos) .
Tal entendimento foi corroborado pelo parecer jurídico que, entretanto, ressaltou o risco de eventuais questionamentos de órgãos de controle interno e externo, uma vez que o pagamento por serviços já realizados não seria o procedimento mais adequado, conforme excerto (peça 24, p. 130) :
Além  disso,  considerando  as  informações  dispostas  no  item  4.12 do Relatório  da Comissão  de Negociação,  verificamos  que  os  serviços  já  teriam  sido executados  pela  Mendes  Junior Trading  e  Engenharia  S.A.,  e a  orientação  deste JSERV para o reconhecimento e pagamento relativo a fatos pretéritos seja realizada através da celebração de Transação Extrajudicial (TEJ) , onde a Petrobras reconhece o valor devido no  período,  efetua pagamento,  com  a devida prestação  de contas  e quitação.
Quanto à forma e competência para autorizar sua celebração, a princípio existe internamente na Cia. tratamento diferenciado entre Aditivos e Transações Extrajudiciais, pois a competência para a celebração destas últimas, conforme disposto anteriormente, se mostraria mais restritiva. No entanto, considerando, única e exclusivamente, os valores envolvidos, percebemos que no caso concreto esta competência é idêntica e, por esta razão, ratificamos a assertiva disposta no item 4.12 do Relatório da Comissão de Negociação somente sob a forma do instrumento e a competência para autorizar sua celebração, em homenagem ao Princípio da Instrumentalidade das Formas. 
Contudo, ainda que serviços prestados e bens fornecidos sob determinação do CONTRATANTE, tal prática não seria isenta de questionamentos por parte dos órgãos de controle interno e externos, uma vez que no pagamento de serviços já ocorridos e bens anteriormente fornecidos restringe-se a oportunidade de avaliar a procedência ou seus valores, conforme dito acima, mesmo a Petrobras não podendo locupletar-se à custa de empresa contratada, que deve ser remunerada por isso.
Ademais, o parecer jurídico fez questão de destacar, ainda, o risco que se corria àquela época em assinar vultoso aditamento contratual que ultrapassaria o limite legalmente permitido (peça 24, p. 137-139) :
Conforme destacado acima, somando o total dos aditivos celebrados com o valor de R$ 107.273.036,38 (cento e sete milhões, duzentos e setenta e três mil, trinta e seis reais e trinta e oito centavos) que se pretende acrescer ao contrato, chegamos ao montante de R$ 692.925.393,36 (seiscentos e noventa e dois milhões, novecentos e vinte e cinco mil, trezentos e noventa e três reais e trinta e seis centavos) que representa um total de 40,39% com relação ao valor original do contrato. 
Sobre o tema, é importante destacar que, na forma do previsto no item 7.2 do Regulamento anexo ao Decreto, como regra geral, as alterações contratuais devem respeitar o limite percentual de 25%, sejam elas de natureza quantitativa ou qualitativa, conforme reiterados entendimentos do TCU.
Assim, o montante dos aditivos celebrados, por si só, acarreta riscos de questionamento, especialmente relacionados ao planejamento da contratação, dado o volume dos aditivos. Portanto, o consulente deve estar alerta a tal risco e apto a justificar sua conduta e os aditivos celebrados. 
Ou seja, o gestor estava ciente e foi alertado das consequências dos seus atos e deveria estar apto a justificar sua conduta e os aditivos celebrados.
Em relação aos valores, nota-se que a extrapolação do limite legal de 25% de acréscimo contratual não decorreu da assinatura do termo aditivo 10, mas de negociações anteriores - não formalizadas - que, quando formalizadas, o excederam.
Verifica-se, então, que a assinatura do termo aditivo 10 decorreu de serviços adicionados ao contrato, mas que já haviam sido autorizados pelo gestor do contrato e realizados pela empreiteira em momento anterior à formalização do termo aditivo, cujas negociações foram evidenciadas em correspondências trocados entre o gerente do contrato, Sr. Antônio Luiz Coelho dos Santos Neto, e a contratada. As correspondências encaminhadas pela contratada ao referido gerente no período de fevereiro de 2010 a setembro de 2011 (somente uma delas não foi direcionada ao Sr. Antônio Luiz Coelho dos Santos Neto) subsidiaram as negociações referentes ao aditivo 10 (peça 11, p. 137-139 do TC originador) e comprovam os contatos e a negociação realizados entre o gerente e a contratada que, posteriormente resultaram na assinatura do aditivo 10, que somente foi assinado em 30/3/2012, após os serviços terem sido executados. Ademais, ressalta-se que o Sr. Antônio Luiz Coelho dos Santos Neto compôs a comissão de negociação do aditivo 10 (peça 24, p. 36 do TC originador) .
Portanto, embora o aditivo 10 tenha sido o instrumento utilizado pela Petrobras para oficializar os acréscimos contratuais que superaram o limite de 25% estabelecido pelo regramento vigente à época, entende-se que o responsável pela ocorrência da irregularidade relativa à extrapolação do limite legal de acréscimo contratual fora o gerente de contrato Sr. Antônio Luiz Coelho dos Santos Neto e esse tinha plena condição de recusar ou remeter para as instâncias superiores seu posicionamento contrário aos acréscimos antes mesmo da assinatura do aditivo, o que não foi sequer cogitado em sua defesa.
Quanto à alegação de se tratar de alterações qualitativas e que, por essa razão, seria possível extrapolar-se o limite legal o próprio parecerista alertou o gestor que sobre o tema e destacou que, na forma do previsto no item 7.2 do Regulamento anexo ao Decreto 2.745/98, como regra geral, as alterações contratuais devem respeitar o limite percentual de 25%, sejam elas de natureza quantitativa ou qualitativa, conforme reiterados entendimentos do TCU.
Por todo o exposto, deve-se rejeitar as razões de justificativa do responsável, Sr. Antônio Luiz Coelho dos Santos Neto, que na condição de gerente do contrato, permitiu a realização de serviços que extrapolaram o limite de 25% de acréscimo contratual, devendo-se propor aplicar-lhe a multa prevista no art. 58 da Lei 8.443/93.
Importante deixar claro que diferentemente da primeira irregularidade, em que se reconheceu a prescrição da pretensão punitiva devido ao transcurso de prazo superior a dez anos, no caso da segunda irregularidade as últimas cartas foram encaminhadas em setembro de 2011 e o aditivo assinado em março de 2012, redundando em menos de dez anos entre os atos e a ordem de citação do responsável.
INFORMAÇÕES ADICIONAIS
Finalizado o exame técnico, cumpre trazer algumas informações a título de esclarecimentos adicionais, antes de apresentar a conclusão da presente instrução processual e a respectiva proposta de encaminhamento. Nesse sentido, cumpre apresentar os processos conexos a este e, ainda, breve contextualização a respeito do tratamento que se tem dado às alegações, de alguns responsáveis em processos assemelhados, no sentido de que não seria lícita a utilização de informações obtidas por meio de colaborações em processos contra os próprios colaboradores.
Em relação aos processos conexos, deve-se registrar a relação destes autos com outros seis processos, sendo três em trâmite (abertos) e três encerrados:
TC Processo 010.552/2009-1 (Fiscobras 2009) : Processo que deu início às fiscalizações relativas às obras realizadas no Terminal Aquaviário de Barra do Riacho (TABR) , apensado definitivamente aos autos TC Processo 009.832/2010-6;
TC Processo 009.832/2010-6 (Fiscobras 2010) : Processo que deu continuidade à fiscalização realizada em 2009 no TABR, apensado definitivamente a estes autos por determinação constante do item 9.1.2 do Acórdão 1633/2018-TCU-Plenário;
TC Processo 023.953/2018-7 (TCE) : Processo autuado por determinação constante do item 9.1.2 do Acórdão 1633/2018-TCU-Plenário com o objetivo de apurar eventual dano causado aos cofres da Petrobras decorrente da autorização para início dos serviços sem as necessárias autorizações dos órgãos competentes (SPU e Antaq) , o que demandou a assinatura de ajustes contratuais para acréscimo de valores em relação ao contrato firmado para a construção do píer do TABR, junto à empresa Carioca Christiani Nielsen Engenharia S.A.;
TC Processo 017.101/2012-3: Processo apartado do processo TC Processo 009.832/2010-6, para tratar do indício de obstrução ao livre exercício da fiscalização. Processo apensado definitivamente aos autos TC Processo 009.832/2010-6;
TC Processo 035.279/2012-5 (Monitoramento) : Processo de monitoramento relativo aos itens 9.2.1 e 9.2.2 do Acórdão 2242/2012-TCU-Plenário, que trataram de determinações à Petrobras a respeito do procedimento para ressarcimento de valores a título de verba de chuvas. Apensado definitivamente ao processo Processo 034.669/2016-7; e
TC Processo 034.669/2016-7 (TCE) : Processo autuado por determinação constante do item 9.1 do Acórdão 3074/2016-TCU-Plenário com o objetivo de apurar eventual dano causado aos cofres da Petrobras decorrente da metodologia de ressarcimento de valores a título de verba de chuvas relacionadas aos contratos do TABR.
Em relação às alegações que este Tribunal tem recebido, em processos assemelhados, no sentido de que não seria lícita a utilização de eventuais colaborações em processos contra os próprios colaboradores, registra-se que, ainda que no âmbito dos acordos lhes tenham sido impostas severas penalidades pelos crimes cometidos, nos próprios instrumentos há expressa previsão de que a sua assinatura não gera a quitação do dever de ressarcir os danos causados ao erário público, sendo os valores pagos a esse título apenas passíveis de abatimento em posterior condenação em débito. Esse é o posicionamento exarado pelo então Juiz Sérgio Moro, da 13ª Vara Federal de Curitiba, em despacho proferido em 3/10/2018, no processo n. 5054741-77.2015.4.04.7000 (peça 16) :
O próprio conteúdo dos acordos de colaboração e de leniência e¿ no sentido de que eles não eximem os colaboradores e lenientes da obrigação de reparar o dano decorrente de suas atividades ilícitas por completo. 
Normalmente, os acordos preveem multas indenizatórias calculadas por estimativa, não havendo condições ótimas para apurar todos os danos decorrentes dos ilícitos. 
Assim, e¿ o caso de, na esteira da manifestação do MPF, autorizar o Tribunal de Contas da União a utilizar as provas compartilhadas mesmo contra colaboradores ou empresas lenientes para o fim exclusivo de ressarcimento dos danos decorrentes do crime.
Cabe ressalvar que não poderão ser utilizadas para imposição de multas punitivas ou administrativas, inclusive declaração de inidoneidade ou proibição de contratar.
Igualmente, devera¿, como condição, o Tribunal de Contas da União admitir que as multas ou confiscos previstos e executados nos acordos de leniência e de colaboração sejam considerados para amortização dos valores das indenizações, se maiores, apuradas contra os colaboradores ou lenientes.
Na linha do sugerido pelo próprio Tribunal de Contas da União, havendo responsáveis solidários pelos danos, deve-se dar preferência a¿ cobrança da indenização dos não-colaboradores ou não-lenientes.
Como o próprio Tribunal de Contas da União já¿ decidiu, devera¿ ainda a Corte Administrativa se abster de utilizar as provas compartilhadas para decretar a indisponibilidade de ativos dos colaboradores ou lenientes, pois medida [dessa] espécie poderá¿ comprometer a solvência deles e, por conseguinte, prejudicar o cumprimento das obrigações indenizatórias previstas nos acordos celebrados com o Ministério Público Federal.
Se, quanto a¿ questão da indisponibilidade de ativos, surgirem situações excepcionais, este Juízo poderá¿ ser provocado.
Igualmente, a autorização vale apenas para o Tribunal de Contas de União e que não pode, por sua conta, autorizar a utilização das provas compartilhadas com terceiros. (...) 
Portanto, defiro o requerido e altero parcialmente a decisão de 02/04/2018 (evento 12) para autorizar o Tribunal de Contas da União a utilizar as provas colhidas e compartilhadas na Operação Lavajato com a exclusiva finalidade admitida, para ressarcimento de danos decorrentes de crimes, e nos limites e condições estabelecidas quanto ao seu uso contra colaboradores ou lenientes.
Desse modo, o fato de alguns dos responsáveis arrolados pelo dano terem assinado acordo de leniência ou acordo de delação premiada não os exime de serem incluídos no referido rol, o que não os impede de, ainda assim, receber os benefícios que vêm sendo concedidos aos colaboradores nos processos do TCU, no âmbito das sanções e forma de pagamento do débito, de modo a deixá-los em situação melhor que os não colaboradores e a levar em consideração os ganhos obtidos a partir dos acordos, em termos de eficiência e eficácia da persecução estatal.
Tem-se notícia de que os Srs. Paulo Roberto Costa e Pedro Barusco tiveram suas delações homologadas pela Justiça, podendo receber os mencionados benefícios.
Por fim, em cumprimento ao subitem 9.4 do Acórdão 1772/2017-TCU-Plenário, de relatoria do Exmo. Min. Augusto Sherman, deve-se informar que há outros débitos imputados aos Srs. Renato Duque, Paulo Roberto Costa e Pedro Barusco tratados em inúmeros processos a exemplo das seguintes TCE (rol exemplificativo) : TCE Processo 016.588/2019-3 (Acórdão 129/2020-TCU-Plenário) ; TCE Processo 028.533/2017-8 (Acórdão 2928/2019-TCU-Plenário) ; TCE Processo 028.533/2017-8 (Acórdão 2619/2019-TCU-Plenário) ; TCE Processo 009.962/2015-8 (Acórdão 1899/2019-TCU-Plenário) ; TCE Processo 005.261/2015-5 (Acórdão 1099/2019-TCU-Plenário) ; TCE Processo 000.168/2016-5 (Acórdão 892/2019-TCU-Plenário) ; TCE Processo 023.657/2015-4 (Acórdão 722/2019-TCU-Plenário) .
CONCLUSÃO
Tratam os autos de TCE instaurada com vistas a¿ apuração do indício de dano ao erário da Petrobras verificado no contrato relativo à construção do terminal aquaviário de Barra do Riacho firmado entre a Petrobras e a empresa Mendes Junior Trade e Engenharia S.A. ao valor inicial de R$ 493.561.194,26 e final de R$ 883.061.093. Desse total, este Tribunal entendeu haver indício de dano ao erário da Petrobras no valor de R$ 31.179.306,66 (ou R$ 35.934.150,93 - valor atualizado para a data em que se efetivou o pagamento do referido ajuste à contratada) . Esse valor se refere à parcela considerada ilegal do valor negociado por meio do IPTJE 1, motivo pelo qual houve a determinação para autuar a presente TCE e promover a citação dos responsáveis apurados.
Ademais, restou caracterizada a ocorrência de acréscimos contratuais em percentual superior ao limite de 25% estabelecido pela legislação. A presente instrução destinou-se, então, a analisar as respostas à citação e audiência dos responsáveis.
Em relação à primeira irregularidade tratada, relativa ao dano, as análises aqui realizadas, além de apresentar um resumo sobre a sua caracterização, quantificou-o em R$ 35.934.150,93, cuja data de ocorrência se considerou 1/1/2011, 30º dia consecutivo a contar da data de assinatura do IPTEJ, nos termos daquele instrumento.
No que diz respeito à responsabilização, considerou-se responsáveis os gestores que atuaram na contratação em análise e foram condenados pela justiça por participação em desvios ocorridos na Petrobras. Ou seja, consideram-se responsáveis solidários pelo dano apurado os então Diretores Executivos que aprovaram a realização de licitação e contratação sem as devidas autorizações e que foram revéis nos presentes autos: Srs. Paulo Roberto Costa (CPF XXX.612.879-XX) e Renato de Souza Duque (CPF XXX.515.167-XX) , bem como o então gerente-executivo que solicitou a autorização da Diretoria Executiva para instauração do processo licitatório e celebração do contrato, Sr. Pedro José Barusco Filho (CPF XXX.145.708-XX) .
Concluiu-se, também, que por envolvimento direto no cartel de empreiteiras e por não haver qualquer evidência de que a contratada tenha se recusado a executar a obra ou alertado a Petrobras das consequências legais e financeiras da ausência das autorizações, caracterizando omissão em benefício próprio e, possivelmente, de terceiros, conforme vem sendo apurado no âmbito da Operação Lava Jato, a empresa Mendes Junior Trade e Engenharia S.A. (CNPJ 19.394.808/0001-29) deve responder em solidariedade aos gestores da Petrobras, com fundamento na alínea "b" do §2º do inciso III do art. 16 da Lei 8.443/1992.
Ainda em relação à primeira irregularidade, considerou-se que a corrupção praticada por parte dos membros da alta administração da Petrobras não é razão suficiente para afastar a irregularidade das condutas dos demais envolvidos no processo de ordenar o início das obras do píer do TABR sem as autorizações necessárias à execução das obras em mar. Enquadra-se, portanto, nessa situação os responsáveis pela emissão das Autorizações de Serviços (AS) antes da obtenção das necessárias autorizações para a execução da obra Srs. Marcelo da Silva Mendonça (Fiscal de Contrato responsável pela assinatura das AS 1 a 5 - CPF XXX.179.367-XX) ; João Jorge Vieira Sampaio (Gerente de Contrato responsável pela assinatura das AS 1 a 3 - CPF XXX.681.307-XX) ; e Wellington Luiz Petris (Gerente de Contrato responsável pela assinatura das AS 4 e 5 - CPF XXX.543.147-XX) .
Embora os referidos gestores já tenham apresentado razões de justificativas sobre o mesmo fato no âmbito do processo originário, em relação às quais fora proposta a rejeição - embora não tenha sido julgado -, tal manifestação se deu em outro processo e os contornos da irregularidade se alteraram, de forma que, não se vislumbrando empecilho em nova oportunidade de manifestação, de forma a garantir a possiblidade plena de exercício do contraditório e da ampla defesa, bem como a estrita obediência ao devido processo legal, foi realizada a audiência dos três responsáveis mencionados. Entretanto, entendeu-se que a pretensão punitiva para esses atos não prescreveu mesmo tendo transcorrido mais de dez anos entre os atos e a autorização para sua audiência.
Dado o exposto, em relação à primeira irregularidade, conclui-que pela rejeição do reconhecimento da prescrição da pretensão punitiva em relação às apenações de todos os gestores quanto aos atos de gestão e também pelo não reconhecimento em relação à reparação do dano, sobre o qual poderá incidir multa de até 100% do dano nos termos do art. 57 da Lei 8.443/92. No mérito entende-se pelo acolhimento das alegações de defesa do Sr. Jorge Luiz Zelada e pela rejeição das razões de justificativa e condenação em débito dos demais gestores revéis que auferiram vantagem indevida e deram causa ao dano em solidariedade com a empresa contratada que se beneficiou da irregularidade por ter ficado claro o nexo de causalidade entre as condutas e o resultado (dano) .
Alertou-se para o fato de alguns dos responsáveis arrolados pelo dano terem assinado acordo de leniência ou acordo de delação premiada não os exime de serem incluídos no referido rol, o que não os impede de, ainda assim, receber os benefícios que vêm sendo concedidos aos colaboradores nos processos do TCU, no âmbito das sanções e forma de pagamento do débito, de modo a deixá-los em situação melhor que os não colaboradores e a levar em consideração os ganhos obtidos a partir dos acordos, em termos de eficiência e eficácia da persecução estatal. Tem-se notícia de que os Srs. Paulo Roberto Costa e Pedro Barusco tiveram suas delações homologadas pela Justiça, podendo receber os mencionados benefícios.
Em relação à segunda irregularidade tratada, relativa à extrapolação do limite de 25% para acréscimos contratuais, foi promovida a audiência do gerente do contrato por ter sido ele o responsável pelos contatos e pela negociação de serviços adicionais ao escopo contratual que foram formalizadas por meio do termo aditivo 10.
Em análise das suas razões concluiu-se por rejeitar as razões de justificativa do responsável, o Sr. Antônio Luiz Coelho dos Santos Neto (CPF XXX.259.576-XX) , que na condição de gerente do contrato, permitiu a realização de serviços que extrapolaram o limite de 25% de acréscimo contratual, devendo-se propor aplicar-lhe a multa prevista no art. 58 da Lei 8.443/93.
Em anexo consta a matriz de responsabilização final, após análise das manifestações dos gestores, nos termos da alínea "d" do § 1º do art. 10 da IN - TCU nº 71/2012; c/c DN TCU 155/2016, anexo IV.
PROPOSTA DE ENCAMINHAMENTO
Ante ao exposto, submetem-se os autos à consideração superior, propondo seu encaminhamento ao Gabinete da Exma. Ministra-Relatora Ana Arraes, com a seguinte proposta: 
0. relativamente à citação promovida por meio do Ofício 0266/2019- Petro/AS (peça 44) , acolher as alegações de defesa do Sr. Jorge Luiz Zelada (CPF XXX.164.787-XX) ;
0. relativamente à citação promovida por meio do Ofício 0268/2019- Petro/SA (peça 45) , considerar revel, para todos os efeitos, o Sr. Renato de Souza Duque (CPF XXX.515.167-XX) , com fundamento no art. 12, § 3º, da Lei 8.443/1992;
0. relativamente à citação promovida por meio do Ofício 0267/2019- Petro/SA (peça 46) , considerar revel, para todos os efeitos, o Sr. Paulo Roberto Costa (CPF XXX.612.879-XX) , com fundamento no art. 12, § 3º, da Lei 8.443/1992;
0. relativamente à citação promovida por meio do Ofício 0269/2019- Petro/SA (peça 47) , considerar revel, para todos os efeitos, o Sr. Pedro José Barusco Filho (CPF XXX.145.708-XX) , com fundamento no art. 12, § 3º, da Lei 8.443/1992;
0. rejeitar integralmente as alegações de defesa dos Srs. Renato de Souza Duque (CPF XXX.515.167-XX) , Paulo Roberto Costa (CPF XXX.612.879-XX) e Pedro José Barusco Filho (CPF XXX.145.708-XX) e da empresa Mendes Junior Trade e Engenharia S.A. (CNPJ 19.394.808/0001-29) ;
0. com fundamento nos arts. 1º, I, 16, III, 'b' e 'c', e §§ 1º e 2º da Lei 8.443/1992 c/c os arts. 19 e 23, III, da mesma Lei, e com arts. 1º, I, 209, II e III, e §§ 1º e 5º, 210 e 214, III, do RI/TCU, julgar irregulares as contas dos Srs. Srs. Renato de Souza Duque (CPF XXX.515.167-XX) , Paulo Roberto Costa (CPF XXX.612.879-XX) e Pedro José Barusco Filho (CPF XXX.145.708-XX) , condenando-os em solidariedade com a empresa Mendes Junior Trade e Engenharia S.A. (CNPJ 19.394.808/0001-29) , nos termos da Lei 8.443/1992, art. 12, I, ao pagamento da quantia a seguir especificada, com a fixação do prazo de 15 (quinze) dias, a contar das notificações, para que comprovem, perante este Tribunal (art. 214, III, 'a', do RI/TCU) , o recolhimento da dívida aos cofres da Empresa Brasileira de Petróleo - Petrobras, atualizada monetariamente e acrescida dos juros de mora, calculados a partir da data discriminada até a data dos recolhimentos, na forma prevista na legislação em vigor:
	Valor Original
	Data da Ocorrência

	R$ 35.934.150,93
	2/12/2010

Valor atualizado até 5/5/2020: R$ 72.120.620,71
0. aplicar, individualmente, aos Srs. Renato de Souza Duque (CPF XXX.515.167-XX) , Paulo Roberto Costa (CPF XXX.612.879-XX) e Pedro José Barusco Filho (CPF XXX.145.708-XX) , bem como à empresa Mendes Junior Trade e Engenharia S.A. (CNPJ 19.394.808/0001-29) , a multa prevista no art. 57 da Lei 8.443/1992, fixando-lhe do prazo de quinze dias, a contar da notificação, para comprovarem, perante o Tribunal (art. 214, III, 'a', do RI/TCU) , o recolhimento da dívida aos cofres do Tesouro Nacional, atualizada monetariamente desde a data do presente acórdão até a do efetivo recolhimento, se for paga após o vencimento, na forma da legislação em vigor;
0. rejeitar as razões de justificativa apresentadas pelo Sr. Antônio Luiz Coelho dos Santos Neto (CPF XXX.259.576-XX) em relação à irregularidade descrita no Ofício 0274/2019- Petro/SA (peça 52) ;
0. aplicar ao Sr. Antônio Luiz Coelho dos Santos Neto (CPF XXX.259.576-XX) , multa com fundamento no art. 58, II, da Lei 8.443/1992, fixando o prazo de 15 (quinze) dias, a contar da notificação, para que comprovem, perante este Tribunal (art. 214, III, "a", do RI/TCU) , o recolhimento da dívida aos cofres do Tesouro Nacional, atualizada monetariamente desde a data do presente acórdão até a do efetivo recolhimento, se forem pagas após o vencimento, na forma da legislação em vigor;
0. autorizar, desde logo, nos termos do art. 28, II, da Lei 8.443/1992, a cobrança judicial das dívidas, caso não atendidas as notificações;
0. considerar graves as irregularidades cometidas pelos Srs. Renato de Souza Duque (CPF XXX.515.167-XX) , Paulo Roberto Costa (CPF XXX.612.879-XX) e Pedro José Barusco Filho (CPF XXX.145.708-XX) ;
0. inabilitar os Srs. Renato de Souza Duque (CPF XXX.515.167-XX) , Paulo Roberto Costa (CPF XXX.612.879-XX) e Pedro José Barusco Filho (CPF XXX.145.708-XX) , por um período de oito anos, para o exercício de cargo em comissão ou função de confiança no âmbito da Administração Pública, com base no art. 60 da Lei 8.443/1992;
0. encaminhar, com fundamento no § 3º do art. 16 da Lei 8.443/1992, cópia desta deliberação ao Ministério Público da União, para a adoção das medidas que entender cabíveis;
0. arquivar os presentes autos."
2.	O Ministério Público junto ao TCU - MPTCU acolheu, em essência, a proposta da unidade instrutiva. Registrou, pontualmente, divergência nos termos do excerto a seguir transcrito (peça 100) :
"15. Após exame detido dos autos, reputo que o débito objeto desta TCE se encontra devidamente quantificado, que a análise de responsabilização se mostra adequada e que os responsáveis tiveram respeitados seus direitos à ampla defesa e ao contraditório. Observo, também, que a SeinfraPetróleo empreendeu exame percuciente acerca dos elementos fáticos e das alegações de defesa e razões de justificativa apresentadas. Portanto, manifesto, desde já, concordância, no essencial, com as conclusões da unidade técnica. Merece ressalva, apenas, com as devidas vênias, a avaliação quanto à prescrição da pretensão punitiva para alguns dos responsáveis arrolados neste feito.
A meu ver, já se operou a prescrição da pretensão punitiva deste TCU em relação aos agentes ouvidos em audiência em razão da autorização para início das obras do Terminal de Barra do Riacho sem que as autoridades competentes houvessem emitido as licenças necessárias para a realização dos serviços. Em razão dessa irregularidade, foram emitidos ofícios de audiência endereçados aos Srs. Marcelo da Silva Mendonça, João Jorge Vieira Sampaio e Wellington Luiz Petris.
Consoante dispôs os Acórdão 1441/2016-TCU-Plenário, a pretensão punitiva do TCU subordina-se ao prazo geral decenal de prescrição indicado no art. 205 da Lei 10.406/2002 (Código Civil) . O ato que ordenar a citação, a audiência ou oitiva da parte interrompe a contagem do prazo prescricional, que recomeça a fluir a partir da data do ato que motivou a interrupção.
No caso em apreço, as primeiras audiências dos Srs. Marcelo da Silva Mendonça, João Jorge Vieira Sampaio e Wellington Luiz Petris referentes à irregularidade em questão foram autorizadas em 17/9/2009, no âmbito do TC Processo 010.552/2009-1 (peça 1, p. 173 e 174) . Nessa data, o prazo prescricional foi zerado e teve sua contagem reiniciada. Por conseguinte, pode-se concluir que a prescrição da pretensão punitiva ocorreu no ano de 2019, após o decurso de dez anos.
Por ser relevante, observo que o caput do art. 202 do Código Civil dispõe que a interrupção do prazo prescricional ocorrerá apenas uma única vez, de forma que as novas audiências autorizadas nestes autos em 2/7/2019 não poderiam causar o recomeço do prazo prescricional.
Em vista disso, reputo encontrar-se prescrita a pretensão punitiva desta Corte em relação aos gestores Marcelo da Silva Mendonça, João Jorge Vieira Sampaio e Wellington Luiz Petris.
No que tange ao Sr. Marcelo da Silva Mendonça, cumpre anotar que seu falecimento em momento anterior ao trânsito em julgado da deliberação também impede que lhe seja cominada a penalidade de multa, dada a natureza personalíssima da sanção pecuniária.
Por fim, cumpre esclarecer que o raciocínio acima disposto não deve se aplicar aosex-diretores da Petrobras, Srs. Renato de Souza Duque, Paulo Roberto Costa e Pedro José Barusco Filho, os quais também foram inicialmente ouvidos em sede de audiência no bojo do TC Processo 010.552/2009-1.
A esse respeito, compreendo que a audiência no processo de fiscalização não caracteriza instrumento suficiente para a interrupção do prazo prescricional relativo à multa proporcional ao dano estatuída no art. 57 da Lei 8.443/92. Essa sanção vincula-se ao julgamento das contas como irregulares com condenação em débito dos responsáveis. Tal resultado só pode ser alcançado após a citação dos envolvidos, pois este é o instrumento de instauração do contraditório para fins de apuração do dano e identificação de responsáveis pelo débito.
Ao se instaurar o contraditório mediante audiência, está-se a tratar de conduta infracional cometida pelo gestor público, mas sem vínculo com débito que lhe possa ser atribuído, conforme disposto no art. 12, inciso III, da Lei Orgânica do TCU. Assim, em vista dos princípios do devido processo legal, do direito à ampla defesa e do contraditório, nesse caso não poderá o agente ser condenado a ressarcir dano ao erário, portanto não poderá sofrer a penalização do art. 57 dessa Lei.
Nesse sentido, a jurisprudência do TCU considera inválida decisão de condenação em débito sem que o responsável tenha recebido validamente uma citação. Em casos como o destes autos, a verificação de dano aos cofres públicos no âmbito de processo de auditoria conduz inevitavelmente à autuação de TCE para promover citações, caso se perceba a necessidade de avaliar possibilidade de condenação dos agentes a recolher o débito. Portanto, não se pode considerar que audiência interrompa a prescrição da pretensão punitiva do Tribunal por atos que resultem em imputação de débito aos responsáveis. Nessa hipótese, o Estado sequer se moveu no sentido de satisfazer sua pretensão. Por meio de audiência não se procede à apuração do dano e à respectiva responsabilização, os quais seriam elementos necessários à multa do art. 57 da Lei 8.443/92.
Assim, e tendo em vista que o débito apurado nestes autos se materializou em 2/12/2010, quando da celebração do Instrumento Particular de Transação Extrajudicial, não se encontra prescrita a multa fundamentada no art. 57 da Lei 8.443/92, já que a citação dos Srs. Renato de Souza Duque, Paulo Roberto Costa e Pedro José Barusco Filho foi autorizada em 2/7/2019 (peça 35) , momento em que foi interrompida a contagem do prazo prescricional.
III
Ante o exposto, este representante do Ministério Público de Contas manifesta-se de acordo com a proposta de encaminhamento lançada na instrução de peça 96, ratificada pelos pronunciamentos de peças 97 e 98, exceto no que se refere à aplicação de sanção pecuniária com fundamento no art. 58 aos Srs. Marcelo da Silva Mendonça, João Jorge Vieira Sampaio e Wellington Luiz Petris."
É o relatório.

8.1. Carlos Roberto de Siqueira Castro (20015/OAB-DF) e outros, representando Antônio Luiz Coelho dos Santos Neto;  
8.2. Antonio Carneiro Maia Neto (138.278/OAB-RJ) e outros, representando Petróleo Brasileiro S.A.;  
8.3. Mariana Macedo Pessanha Fernandes (158.482/OAB-RJ) e outros, representando Antônio Luiz Coelho dos Santos Neto, Joao Jorge Vieira Sampaio e Welington Luiz Petris;  
8.4. Giuseppe Giamundo Neto (234412/OAB-SP) e outros, representando Mendes Junior Trading e Engenharia S A.;
8.5. Felipe Henrique Braz Guilherme (69.406/OAB-PR) e outros, representando Jorge Luiz Zelada.

Subprocurador-Geral Paulo Soares Bugarin.

TOMADA DE CONTAS ESPECIAL. OBRAS DO TERMINAL DE BARRA DO RIACHO-ES. AUTORIZAÇÃO DE INÍCIO DAS OBRAS ANTES DO LICENCIAMENTO. DANO DECORRENTE DE INDENIZAÇÃO À CONTRATADA POR PERÍODO IMPRODUTIVO. EXTRAPOLAÇÃO DO LIMITE LEGAL PARA ADITIVOS CONTRATUAIS. CITAÇÕES E AUDIÊNCIAS. REVELIA DE ALGUNS RESPONSÁVEIS. REJEIÇÃO DAS ALEGAÇÕES DE DEFESA DA EMPRESA CONTRATADA E DE UM DOS RESPONSÁVEIS. PRESCRIÇÃO DA PRETENSÃO PUNITIVA. CONTAS IRREGULARES. DÉBITO E MULTA. CIÊNCIA.

TOMADA DE CONTAS ESPECIAL (TCE)

Secretaria de Fiscalização de Infraestrutura de Petróleo e Gás Natural (SeinfraPetroleo).

Tratam os autos de tomada de contas especial - TCE instaurada em cumprimento ao Acórdão 1633/2018-TCU-Plenário (relatora a Ministra Ana Arraes) , para apurar prejuízos causados na execução das obras de construção do novo Terminal Aquaviário de Barra do Riacho - TABR, objeto do Contrato 0802.0045377.08.2, firmado entre a Petrobras e a empresa Mendes Junior Trade e Engenharia S.A.
I - Histórico
As obras do Terminal Aquaviário de Barra do Riacho - TABR fizeram parte do Plano de Antecipação da Produção de Gás (Plangás) da Petrobras, aprovado pelo Conselho Nacional de Política Energética em 2006 e incluído no Programa de Aceleração do Crescimento (PAC) do Governo Federal em 2007.
O empreendimento foi executado por meio de quatro contratos principais e destaco na tabela abaixo aquele analisado nestes autos:
	Contrato
	Valor inicial
	Contratada
	Objeto

	0802.0045378.08.2
	R$ 233.600.000,00
	Carioca Christiani Nielsen Engenharia S.A.
	Projeto e construção do píer

	0802.0045377.08.2
	R$ 493.561.194,26
	Mendes Júnior Trade e Engenharia S.A.
	Projeto e construção do terminal aquaviário

	0802.0040725.08.2
	R$ 19.803.522,93
	Confab Montagens Ltda.
	Montagem de três esferas de armazenamento de gases

	0802.0046859.08.2
	R$ 85.914.517,06
	Encalso Construções Ltda.
	Construção e montagem dos dutos de GLP e C5+

Dentre as ações de controle do TCU sobre o TABR, são relevantes as auditorias de 2009 e 2010.
No âmbito do Fiscobras 2009 (TC Processo 010.552/2009-1) , foram apontados doze indícios de irregularidades, dos quais dois foram classificados como irregularidade grave com recomendação de paralisação (IG-P) , conforme dispunha a Lei de Diretrizes Orçamentárias vigente. Por meio do Acórdão 2442/2012-TCU-Plenário, de relatoria da Ministra Ana Arraes, o Tribunal determinou a continuidade das análises em relação a algumas das falhas apontadas, notadamente daquelas relacionadas aos aditivos, e acolheu as razões de justificativa dos responsáveis quanto aos demais apontamentos.
Incluído no Fiscobras 2010 (TC Processo 009.832/2010-6) , o TABR foi novamente objeto de auditoria e a equipe do TCU analisou as irregularidades subsistentes da última fiscalização e registrou, ainda, os seguintes achados: i) acréscimos ou supressões em percentual superior ao legalmente permitido; ii)  contratação irregular por dispensa ou inexigibilidade; iii)  superfaturamento decorrente de preços excessivos frente ao mercado; iv) obstrução ao livre exercício das atividades de fiscalização. 
Nesse último processo, por meio do Acórdão 1633/2018-TCU-Plenário, de relatoria da Ministra Ana Arraes, o Tribunal concluiu pela ocorrência de prejuízo ao erário na execução dos dois principais contratos, firmados com a Carioca Engenharia e com a Mendes Júnior Engenharia. Em ambos os casos, a Petrobras emitiu autorização de início das obras sem que houvesse prévia liberação dos órgãos competentes, as empresas teriam mobilizado máquinas e equipamentos por meses, não realizaram qualquer intervenção significativa e, posteriormente, foram indenizadas pelo tempo improdutivo. O TCU decidiu pela autuação de dois processos específicos de TCE, um para cada contrato, e o Acórdão 1633/2018-TCU-Plenário, no que importa para o presente feito, foi assim prolatado (destaques acrescidos) : 
9.1. determinar a instauração de processo apartado de tomada de contas especial para identificação do dano e dos responsáveis e obtenção dos ressarcimentos, no tocante a cada empresa listada, relativos aos seguintes prejuízos causados à Petrobras:
9.1.1. dano de R$ 31.179.306,66 (trinta e um milhões, cento e setenta e nove mil, trezentos e seis reais e sessenta e seis centavos) , na data-base do contrato, decorrente de paralisação de obra iniciada sem autorização dos órgãos competentes, no contrato 0802.0045377.08.2, celebrado com a Mendes Júnior Trade e Engenharia S.A.; 
9.1.2. dano de R$ 67.255.591,94 (sessenta e sete milhões, duzentos e cinquenta e cinco mil, quinhentos e noventa e um reais e noventa e quatro centavos) , na data-base do contrato, decorrente de paralisação de obra iniciada sem autorização dos órgãos competentes, no contrato 0802.0045378.08.2, firmado com a Carioca Christiani Nielsen S.A.
 (...) 
9.5. determinar à SeinfraPetroleo que, no âmbito da tomada de contas especial a ser instaurada em relação ao Contrato 0802.004.5377.08.2, celebrado com a empresa Mendes Júnior, também analise legalidade e economicidade das alterações procedidas pelo 4º, 6º, 10º, 15º, e 18º termos de aditamento contratual, submetendo à relatora as propostas cabíveis no caso de serem encontradas irregularidades.
Destarte, enquanto as irregularidades relacionadas ao Contrato 0802.0045378.08.2, firmado com a Carioca Christiani Nielsen S.A., são objeto do TC Processo 023.953/2018-7, também de minha relatoria, o presente feito cumpre a determinação do item 9.1.1 do Acórdão 1633/2018-TCU-Plenário (destacado acima) .
Foram citados pelos prejuízos decorrentes da autorização de início das obras sem que houvesse licenciamento prévio: Jorge Luiz Zelada (Diretor da Área Internacional) , Paulo Roberto Costa (Diretor de Abastecimento) , Renato de Souza Duque (Diretor de Engenharia) , Pedro José Barusco Filho (Gerente Executivo) e a empresa Mendes Júnior Trade e Engenharia S.A. Sobre a mesma irregularidade, foram ouvidos em audiência outros três gestores da Petrobras: Marcelo da Silva Mendonça (fiscal de contrato) , João Jorge Vieira Sampaio (gerente de contrato) e Wellington Luiz Petris (gerente de contrato) .
Em face da extrapolação do limite de 25% de acréscimo contratual, foi chamado em audiência Antônio Luiz Coelho dos Santos Neto, gerente de contrato.
Jorge Luiz Zelada e a empresa contratada apresentaram alegações de defesa, enquanto Paulo Roberto Costa, Renato de Souza Duque e Pedro José Barusco Filho permaneceram silentes, cumprindo considerar-lhes revéis, com os efeitos que dessa declaração decorrem na processualística do TCU. Em audiência, foram apresentadas razões de justificativa para todos os responsáveis.
A Secretaria de Fiscalização de Infraestrutura de Petróleo e Gás Natural - SeinfraPetroleo propôs acolher as alegações de defesa de Jorge Luiz Zelada e rejeitar aquelas trazidas pela Mendes Júnior Engenharia. Manifestou-se por julgar irregulares as contas de Renato de Souza Duque, Paulo Roberto Costa, Pedro José Barusco Filho e da empresa Mendes Junior Trade e Engenharia S.A., condenando-os em débito de valor histórico superior a R$ 35 milhões, além de aplicar-lhes multas proporcionais (art. 57 da Lei 8.443/1992) e inabilitar os três primeiros, por um período de oito anos, para o exercício de cargo em comissão ou função de confiança no âmbito da Administração Pública. Propôs, ainda, rejeitar as razões de justificativa de Antônio Luiz Coelho dos Santos Neto e condená-lo ao pagamento de multa fundamentada no art. 58 da Lei 8.443/92 e, embora omissa a proposta de encaminhamento, em face dos fundamentos aduzidos na instrução, a unidade também concluiu por afastar a responsabilização de Marcelo da Silva Mendonça (falecido) e rejeitar as razões de justificativa de João Jorge Vieira Sampaio e Wellington Luiz Petris, igualmente apenando-os com multa pecuniária do art. 58 da Lei 8.443/92.
O Ministério Público junto ao TCU manifestou-se de acordo com a proposta de encaminhamento da SeinfraPetroleo, exceto no que se refere à aplicação de sanção pecuniária a João Jorge Vieira Sampaio e Wellington Luiz Petris. Nesse último caso, avaliou o MPTCU ter ocorrido a prescrição da pretensão punitiva.
Feito o introito, passo ao exame do feito.
II - Prescrição
Preliminarmente, cumpre analisar as manifestações dos responsáveis no sentido da prescrição, tanto da pretensão punitiva quanto da indenizatória. 
Analisou a SeinfraPetroleo que "Tendo em vista que os fatos ocorreram em 2008, com a interrupção do prazo por força da audiência determinada por despacho do então relator, datado de 17/9/2009, não há como se reconhecer a prescrição do direito do Estado de aplicação de multas, proibição de assumir cargos públicos e declaração de inidoneidade.".
Contudo, em necessária correção, o MPTCU avaliou que "já se operou a prescrição da pretensão punitiva deste TCU em relação aos agentes ouvidos em audiência em razão da autorização para início das obras do Terminal de Barra do Riacho sem que as autoridades competentes houvessem emitido as licenças necessárias para a realização dos serviços". Tais conclusões seriam relativas à responsabilização de Marcelo da Silva Mendonça, João Jorge Vieira Sampaio e Wellington Luiz Petris.
Com efeito, as autorizações de serviço sem que houvesse liberação dos órgãos competentes foram emitidas entre 05/09/2008 e 10/03/2009. As audiências de Marcelo da Silva Mendonça, João Jorge Vieira Sampaio e Wellington Luiz Petris foram autorizadas em 17/9/2009, no âmbito do TC Processo 010.552/2009-1 (peça 1, p. 173 e 174) . Novas audiências foram determinadas neste feito, por decisão de 02/07/2019 (peça 35) . Se considerada a interrupção da contagem prescricional em 17/09/2009, nos termos do parágrafo único do art. 202 do Código Civil, o prazo já supera dez anos. De outro lado, considerando a interrupção apenas em 02/07/2019, também transcorreram mais de dez anos desde os atos irregulares. Sob qualquer dos parâmetros, a prescrição ocorreu. 
Diferente desfecho se aplica a Antônio Luiz Coelho dos Santos Neto, gerente do Contrato 0802.0045377.08.2, chamado em audiência pela extrapolação do limite de 25% de acréscimo contratual. Dezoito aditivos foram assinados pela Petrobras, sendo que o Aditivo 10, de 30/03/2012, elevou os acréscimos totais ao percentual de 45,47%, o que materializou a irregularidade. Ouvido em audiência por determinação exarada em 02/07/2019 (peça 35) , entre a data do aditivo e a interrupção do prazo prescricional transcorreram pouco mais de sete anos, razão por que não há que se falar em prescrição da pretensão punitiva à luz do entendimento firmado pelo Acórdão 1441/2016-TCU-Plenário.
Em adição, no que diz respeito a Marcelo da Silva Mendonça (fiscal do contrato) , sua representante legal trouxe aos autos comprovação de que ele faleceu em 15/6/2015, o que também impede que lhe seja cominada a penalidade de multa, dada a natureza personalíssima da sanção pecuniária.
O exame da prescrição da pretensão punitiva quanto a Renato de Souza Duque, Paulo Roberto Costa, Pedro José Barusco Filho, Jorge Luiz Zelada e a empresa Mendes Junior Trade e Engenharia S.A. merece considerações adicionais.
A análise do MPTCU ao propor a rejeição da prescrição se assentou na premissa de que, ainda que os responsáveis tenham sido instados a se manifestar em audiência no processo que originou o presente feito, quanto ao exercício do poder sancionatório relacionado aos prejuízos causados ao erário, as audiências no processo de auditoria não são aptas a interromper o prazo prescricional. Ponderou que nas tomadas de contas especial é que o Estado exerce o poder sancionatório relacionado ao prejuízo causado ao erário, razão por que as citações autorizadas na TCE é que seriam aptas a interromper o prazo prescricional. 
Sob tal compreensão, o Ministério Público avaliou que "o débito apurado nestes autos se materializou em 2/12/2010, quando da celebração do Instrumento Particular de Transação Extrajudicial" e, assim, não estaria "prescrita a multa fundamentada no art. 57 da Lei 8.443/92, já que a citação dos Srs. Renato de Souza Duque, Paulo Roberto Costa e Pedro José Barusco Filho foi autorizada em 2/7/2019 (peça 35) , momento em que foi interrompida a contagem do prazo prescricional."
Em que pese as percucientes considerações do Parquet, peço vênias para divergir. 
A conduta irregular imputada a Renato de Souza Duque, Paulo Roberto Costa, Pedro José Barusco Filho e Jorge Luiz Zelada foi descrita nos seguintes termos nos respectivos ofícios de citação (peças 44 a 47) :
Conduta: na função de diretor executivo aprovou a realização de licitação e contratação sem as devidas autorizações, em descumprimento ao subitem 1.3.1 do Decreto 2.745/1998 c/c inciso XXII, art. 27 da Lei 10.233/2001; 
Embora incontroverso que o prejuízo ao erário se concretizou com a assinatura do Instrumento Particular de Transação Extrajudicial (IPTE) , em 02/12/2010, o ato irregular praticado pelos responsáveis remete, substancialmente, à autorização da contratação pela Diretoria Executiva em 28/08/2008 e às consequentes autorizações de serviço emitidas entre 05/09/2008 e 10/03/2009.
Apenas a título argumentativo, permito-me breve analogia com o direito penal para justificar esse entendimento. Ausente a indispensável licença da Antaq, os atos de autorização da contratação, de assinatura do ajuste e de emissão das permissões de início das obras, embora sejam condutas irregulares subsequentes, são eventos autônomos, individualmente capazes de caracterizar a ilicitude. Permitem, assim, uma aproximação com a figura do "crime continuado" do direito penal. Não se aproximam da ideia de "crime permanente", compreendido como evento único cuja consumação se arrasta no tempo. Apenas nesse último caso, se as irregularidades cometidas fossem etapas consecutivas de um mesmo ato principal, seria possível considerar como termo a quo da prescrição o momento do exaurimento da conduta irregular. 
Isto posto, seguindo entendimento do Acórdão 1441/2016-TCU-Plenário, a prescrição decenal da pretensão punitiva no TCU é contada a partir da data de ocorrência da irregularidade sancionada, nos termos do art. 189 do Código Civil. Ainda que consideradas as datas das autorizações de serviço emitidas entre 05/09/2008 e 10/03/2009, até a interrupção da contagem prescricional operada pela ordem de citação dos responsáveis em 02/07/2019, transcorreu prazo superior a 10 anos.
Situação idêntica se aplica à empresa contratada, cuja conduta irregular no ofício de citação foi descrita como "Personalidade jurídica responsável pela assinatura do contrato sem as autorizações necessárias para execução dos serviços e que se beneficiou de forma silente do ato irregular, o que a levou ao recebimento de vultuosos valores a título de ressarcimento de custos pela paralisação dos serviços" (peça 50, p. 1) . Tendo como parâmetro a assinatura do contrato (05/09/2008) ou as autorizações de início dos serviços emitidas entre 05/09/2008 e 10/03/2009, a ordem de citação da construtora em 02/07/2019 (peça 35) foi expedida após o prazo decenal de prescrição. 
Deve, portanto, ser reconhecida a prescrição da pretensão punitiva em face de Renato de Souza Duque, Paulo Roberto Costa, Pedro José Barusco Filho, Jorge Luiz Zelada e da empresa Mendes Junior Trade e Engenharia S.A.
No que diz respeito à prescrição ressarcitória, as alegações aduzidas não podem ser acolhidas.
Observo que a jurisprudência da Corte de Contas, fundamentada no art. 37, § 5º, da Constituição Federal, no entendimento do Supremo Tribunal Federal (v.g. Mandado de Segurança 26.210-9/DF) e consolidada na Súmula 282 do TCU, aduz que as ações de ressarcimento movidas pelo Estado contra os agentes causadores de danos ao erário são imprescritíveis. 
É cediço que a questão foi recentemente enfrentada pelo Supremo Tribunal Federal no RE 636.886/AL, que fixou o seguinte enunciado para o Tema 899: "É prescritível a pretensão de ressarcimento ao erário fundada em decisão de Tribunal de Contas". 
No entanto, ainda são relevantes as dúvidas sobre a matéria.
A decisão do STF no RE 636.886 foi objeto de embargos de declaração ainda não apreciados e mesmo que se interprete que ela também é aplicável à tramitação do processo de controle externo no âmbito do TCU, exsurgem questões fundamentais para que esta Corte de Contas estabeleça novo tratamento acerca da prescrição do débito, em particular qual seria a legislação aplicável, o dies a quo (data de ocorrência do fato irregular ou data do seu conhecimento pelo TCU) , o prazo prescricional e as hipóteses de interrupção da prescrição. 
Nesse cenário, até mesmo a concessão de efeitos prospectivos ao RE 636.886 é passível de discussão, nos termos do art. 927, § 3º, do Código de Processo Civil: "§ 3º Na hipótese de alteração de jurisprudência dominante do Supremo Tribunal Federal e dos tribunais superiores ou daquela oriunda de julgamento de casos repetitivos, pode haver modulação dos efeitos da alteração no interesse social e no da segurança jurídica." 
Desta feita, em nome da segurança jurídica e da estabilidade das decisões, até que a questão fique mais clara, alinho-me às recentes decisões deste Tribunal expressas nos Acórdão 120/2021-TCU-Plenário, 2.425/2020-Plenário, 9.407/2020 e 9.389/2020 - 1ª Câmara, 8.955/2020 e 8.708/2020 - 2ª Câmara, e considero que deve ser mantido o entendimento que há anos vem sendo adotado pelo TCU e pelo próprio STF, no sentido de considerar imprescritíveis as ações de ressarcimento ao erário. 
Registro, para bem identificar a controvérsia posta, que em recente decisão monocrática a Excelentíssima Ministra Rosa Weber afirmou que o Tema 899 não se aplica ao processo no âmbito do TCU (MS 34.467/DF, de 17/8/2020, destaques acrescidos) : "O debate sobre a prescrição de pretensão de ressarcimento ao erário fundada em decisão de Tribunal de Contas, abordado ao exame do tema nº 899 da repercussão geral, tangencia, mas não se identifica com a discussão jurídica objeto dos presentes autos. Na espécie, discute-se a incidência de prescrição em fase anterior à decisão da Corte de Contas da União que imputa débito, isto é, antes da formação do título executivo extrajudicial."
Ante o exposto, proponho rejeitar as alegações pela prescrição ressarcitória.
III - Irregularidades 
III.1 - Dano ao erário decorrente da ordem de início das obras sem licenciamento da Antaq
A equipe de auditoria, nos trabalhos do Fiscobras 2009, registrou que foram realizados serviços de preparação inicial no âmbito do Contrato 0802.004.5377.08.2, celebrado com a empresa Mendes Júnior, sem a prévia autorização da Agência Nacional de Transportes Aquaviários - Antaq.
As seguintes autorizações de serviço (AS) foram emitidas pela Petrobras:
AS n° 1, emitida em 05/09/2008, para serviços que ultrapassavam R$ 16 milhões;
AS n° 2, emitida em 05/09/2008, para serviços que ultrapassavam R$ 123 milhões;
AS n° 3, emitida em 17/09/2008, para serviços que ultrapassavam R$ 13 milhões;
AS n° 4, emitida em 19/01/2009, para serviços que ultrapassavam R$ 18 milhões;
AS n° 5, emitida em 10/03/2009, para serviços que ultrapassavam R$ 321 milhões.
A somatória das intervenções autorizadas até a quinta AS resultava no valor total do contrato à época (R$ 493.561.194,26) . Contudo, a autorização da Antaq apenas foi expedida em 16/07/2009, por meio da Resolução 1.389/2009, mais de quatro meses após a última autorização emitida pela Petrobras.
Ocorre que, consoante disposto no inciso II do art. 4º da Lei 8.630/1993 (antiga Lei dos Portos, vigente à época) , a realização de intervenções em instalações portuárias exigia prévia autorização do órgão competente, no caso, a Antaq (Lei 10.233/2001, art. 27, inciso XXII) .
Em linha semelhante dispõe o subitem 1.3.1 do Decreto 2.745/1998, que regulamenta o procedimento licitatório na Petrobras:
1.3.1. Quando for o caso, deverão ser adotadas, antes da licitação, as providências para a indispensável liberação, utilização, ocupação, aquisição ou desapropriação dos bens, necessários à execução da obra ou serviço a contratar. 
As autorizações para início das obras, em afronta à obrigação de prévio desembaraço, resultaram em significativo prejuízo à Petrobras. Embora não tenha sido realizada qualquer intervenção relevante, a estatal reconheceu ser devido vultoso ressarcimento de custos à contratada referente à "reprogramação dos serviços com revisão do cronograma" e assinou o 1º Instrumento Particular de Transação Extrajudicial (IPTEJ 1) . Segundo previsto na cláusula primeira do IPTEJ 1 (peça 15, p. 2) , o pagamento teve por objeto:
Custos indiretos no montante de R$ 31.179.306,66 (trinta e um milhões, cento e setenta e nove mil, trezentos e seis reais e sessenta e seis centavos) , inerentes à reprogramação dos serviços com revisão do cronograma e consequente extensão de prazo em 208 (duzentos e oito) dias, dos quais 111 (cento e onze) dias pelo atraso na emissão de licença ambiental e 97 (noventa e sete) dias pela descontinuidade dos serviços de supressão vegetal e terraplenagem, devido a interferências ocorridas no campo; 
O valor original de R$ 31.179.306,66 (na data-base do contrato - março/2008) , atualizado segundo os termos do IPTEJ 1, assinado em 2/12/2010, resultou no montante de R$ 35.934.150,93, cujo pagamento foi acertado para trinta dias corridos depois da assinatura.
Paulo Roberto Costa e Renato de Souza Duque, diretores executivos da Petrobras, aprovaram a realização de licitação e contratação sem as devidas autorizações, em descumprimento ao subitem 1.3.1 do Decreto 2.745/1998 c/c inciso XXII, art. 27 da Lei 10.233/2001. Pedro José Barusco Filho, gerente executivo, solicitou a autorização da Diretoria Executiva para instauração do processo licitatório e celebração do contrato sem as devidas autorizações, também em afronta às normas já referenciadas.
Ao lado da inobservância de dispositivos normativos, faço consignar outros elementos que permitem compreender o contexto em que foram contratadas e executadas as obras do Terminal de Barra do Riacho. No relatório que integrou o Acórdão 1633/2018-TCU-Plenário (TC Processo 009.832/2010-6, peça 107, p. 421, com destaques acrescidos) , registrou-se:
21. Quanto às vantagens financeiras, o operador financeiro, Sr. Mário Goes, confirma em seu termo de colaboração que repassou recursos da empresa Carioca para o ex-gerente executivo de engenharia da Petrobras, Sr. Pedro Barusco, conforme consta do seu indiciamento (peça 94) . 
22. Na sentença de condenação do Sr. Sergio Cunha Mendes, diretor vice-presidente executivo da Mendes Júnior, cita-se que nas alegações do executivo houve pagamento de vantagem indevida ao ex-diretor de abastecimento, Sr. Paulo Roberto Costa, especificamente em relação a aditivos nas obras do Terminal da Barra do Riacho (peça 93) : 
q) que o acusado Sergio Cunha Mendes efetuou pagamentos a Paulo Roberto Costa, por intermédio de Alberto Youssef, porque a empreiteira foi vítima de extorsão¿ 
r) que os pagamentos foram feitos em decorrência de três aditivos de dois contratos, nas obras da REPLAN e no Terminal da Barra do Riacho¿ 
23. Por sua vez, o ex-gerente executivo de engenharia da Petrobras, Sr. Pedro Barusco, admitiu que acertou com a empresa Mendes Júnior, via o Sr. Mário Goes, o recebimento de vantagem indevida especificamente em relação ao Terminal de Barra do Riacho para si e para seu superior hierárquico, Sr. Renato Duque, então diretor de serviços da Petrobras
Outro trecho que delineia o esquema de corrupção que contaminou as obras do TABR consta da sentença condenatória prolatada pela Justiça Federal em 05/02/2018, no processo n.º 5024266-70.2017.4.04.7000[footnoteRef:2] (destaques acrescidos) . Pela pertinência, transcrevo excerto da decisão: [2:  Disponível em https://www.conjur.com.br/dl/sentenca-40fase-escalfoni.pdf. Consulta em 12/02/2021.] 
254. Relativamente às obras no Terminal Aquaviário de Barra do Riacho (TABR) , já foi visto que a Carioca de fato celebrou um contrato de assessoria com a Akyzo (item 204, "d") . Releva também destacar que foi também celebrado um contrato de assessoria da Mendes Júnior com a Akyzo e que se encontra no evento 1, anexo58. 
255. O contrato foi celebrado em 22/09/2008. Pela Mendes Júnior, assinaram Alberto Elísio Vilaça Gomes e Ângelo Alves Mendes, o primeiro condenado por crime de corrupção na ação penal 5083401- 18.2014.04.7000. Pela Akyzo, assinou Paulo Roberto Gomes Fernandes. Marivaldo do Rozário Escalfoni assinou como testemunha. Tem por objeto a prestação de serviços de assessoria consultiva para a obra do Terminal Aquaviário de Barra do Riacho contratada pela Petrobras junto à Mendes Júnior. Os serviços seriam remunerados em 1% sobre os valores faturados pela Mendes Júnior junto à Petrobrás. Houve a previsão de uma estimativa do preço em R$ 4.935.611,94, mas que, por aditivos celebrados entre 05/06/2010 a 28/12/2012, foi elevada para R$ 6.244.208,56.
 (...) 
427. Relativamente à obra envolvendo a construção do terminal do Terminal Aquaviário de Barra do Riacho, contratado pela Petrobrás com a Mendes Júnior, reputo provado o crime de corrupção, com intermediação de vantagem indevida pela Akyzo, dirigida por Paulo Roberto Gomes Fernandes e Marivaldo do Rosário Escalfoni.
No mesmo período, em um contexto contaminado por ações dolosas de corrupção no âmbito da Petrobras, também se verificou irregularidade semelhante no contrato de construção da rodovia de acesso principal ao Complexo Petroquímico do Rio de Janeiro - Comperj (TC Processo 007.648/2012-0) . No caso, os gestores da estatal olvidaram a obrigação de prévia desapropriação e autorizaram a mobilização da contratada quando apenas pequena parcela do local das obras estava liberada. O resultado foi um prejuízo à Petrobras superior a R$ 25 milhões, em apuração no TC Processo 006.981/2014-3. 
Revéis, não há elemento que se aproveite em favor de Paulo Roberto Costa, Renato de Souza Duque e Pedro José Barusco Filho, razão por que acolho as propostas uníssonas da SeinfraPetroleo e do MPTCU pela condenação dos responsáveis em débito.
E considero que idêntica condenação deve ser imputada a Jorge Luiz Zelada. Nesse ponto, deixo de acompanhar a unidade instrutiva no acolhimento das alegações de defesa do responsável. Embora nomeado para a Diretoria Internacional da Petrobras em 3/3/2008, após a aprovação da licitação ocorrida em reunião da Diretoria Executiva de 10/10/2007, o dirigente da estatal, enquanto membro da Diretoria Executiva, atuou na autorização da contratação, conforme documento à peça 26 dos autos.
E, neste caso, a contratação e execução com desrespeito aos processos de autorização exigidos exsurgem como aspectos centrais da irregularidade causadora de dano ao erário. Os responsáveis assumiram obrigações de forma temerária e incorreram em riscos injustificados. 
Rejeito a pretensão do defendente de caracterizar os atos deliberativos da Diretoria Executiva da Petrobras como meramente administrativos, formais e desprovidos de conteúdo meritório essencial. Além de ato decisório fundamental e inafastável para o prosseguimento da contratação, é momento importante de controle, em que poderia ter sido evitada a ocorrência de prejuízos de elevada monta aos cofres da companhia. 
Sequer é possível considerar de difícil detecção pela instância diretiva a inobservância do dever de previamente licenciar o empreendimento, eis que configura exigência expressa do subitem 1.3.1 do Decreto 2.745/1998, norma a regulamentar as contratações da Petrobras naquele momento.
Considero despiciendas, ainda, as alegações de que os responsáveis imediatos pelas autorizações de serviço não estariam vinculados à Diretoria Internacional, dirigida por Zelada. Como visto alhures, a autorização da contratação, feita em desacordo com as disposições normativas a exigir prévio licenciamento, teve sua participação imediata e constitui ato essencial para a ocorrência dos prejuízos suportados pela Petrobras.
No tocante à empresa contratada, acolho as propostas pela rejeição das alegações de defesa para considerá-la responsável solidária pelo débito. 
A fundamentação aduzida pela unidade instrutiva tem por aspecto central o dever de boa-fé objetiva da empresa e elementos decorrentes do princípio do duty to mitigate the loss, a partir dos quais a SeinfraPetroleo, acompanhada pelo MPTCU, avaliou que a construtora não poderia permanecer deliberadamente inerte diante do dano que a autorização de início das obras, sem que houvesse o licenciamento necessário, provocaria à Petrobras.
A despeito de imediatamente associados a regras do direito contratual privado, por óbvio que a boa-fé objetiva e uma conduta correta, proba, leal, de confiança entre as partes que se relacionam são elementos inafastáveis nas contratações com a Administração Pública. Não se pode admitir que em um contrato lícito seja mais vantajoso permanecer com os recursos paralisados (mão de obra e equipamentos) do que em produção em outra obra.
Aliado a isso, penso que neste processo há mais elementos que evidenciam a responsabilidade solidária da contratada pelo débito apurado.
De início, verifico que a empresa citada não trouxe qualquer elemento probatório em suas alegações de defesa para atestar os supostos gastos incorridos no período de paralisação. Instaurado o contraditório com vistas à apuração do dano, em sua manifestação a empresa contestou a integridade da tomada de contas especial, suscitou prejuízo à defesa por falta de oitiva no processo de auditoria, imputou responsabilidade exclusiva pela irregularidade aos dirigentes da Petrobras, sustentou a regularidade da contratação e defendeu, de forma ampla, a legitimidade da indenização pelo período improdutivo. 
Contudo, a empresa não apresentou referência dos equipamentos e mão de obra supostamente mobilizados, não há detalhamento do impacto financeiro em cada item de serviço e nem informações suficientes para que o TCU avalie a legitimidade do quantum indenizatório percebido pela Mendes Junior.
Não bastasse, diversas informações demandadas para outorga de autorização pela Antaq estão relacionadas, direta ou indiretamente, à contratada. 
Nos termos da Resolução 517-Antaq/2005 (vigente à época do início das obras e posteriormente revogada pela Resolução 1.660-Antaq/2010) , as intervenções, necessariamente, deveriam ter sido precedidas de outorga de autorização emitida pela Antaq, instrumento assim definido no art. 2º da referida norma:
I - outorga de autorização: ato administrativo unilateral, editado pela Agência Nacional de Transportes Aquaviários-ANTAQ, que autoriza a empresa privada ou entidade pública constituída sob as leis brasileiras, com sede e administração no País, que atenda aos requisitos técnicos econômicos e jurídicos estabelecidos, a construir, a explorar e a ampliar terminal portuário de uso privativo;
Segundo a resolução, para habilitação técnica, por exemplo, era exigido o fornecimento de memorial descritivo das instalações (art. 5º, II, d) e cronograma físico-financeiro de implantação do terminal (art. 5º, II, d) . O art. 12 também estabelecia a obrigação de envio à Antaq, trimestralmente, de um relatório informando o estágio de evolução da construção (inciso II) , sob pena de multa.
Vale lembrar que o Contrato 0802.0045377.08.2, firmado pela Petrobras com a Mendes Junior Trading e Engenharia S.A., tinha escopo amplo, contemplando elaboração do projeto de detalhamento, construção e montagem, fornecimento de materiais e equipamentos, testes, pré-operação e operação assistida do novo terminal aquaviário de Barra do Riacho.
Se por um lado é alegada pela empresa que a obrigação de providenciar a licença junto à Antaq era exclusiva da Petrobras, por outro fica evidente que os procedimentos exigíveis para tal compreendiam a participação da contratada, o que impede acolher as alegações de que o processo de licenciamento lhe era completamente alheio. 
A empresa, contratada em 05/09/2008, afirmou que "encaminhou à Petrobras a Correspondência ANOG-215-08, na data de 10/09/2008, em que propunha a autorização para a mobilização de recursos indiretos a serem utilizados ao longo de toda a execução do contrato"  (peça 87, p. 15) . Nesse momento, sabidamente, não havia liberação da Antaq para início das obras, o que apenas veio a ocorrer em 16/07/2009.
Outro aspecto a se considerar é que a indenização recebida pela Mendes Júnior, de valor histórico superior a R$ 31 milhões, representava mais de 6% do valor inicialmente contratado (R$ 493 milhões) e se destinou a remunerar, essencialmente, custos improdutivos que, além de não comprovadamente incorridos pelas alegações de defesa da empresa, sequer teriam sido cogitados em um ambiente contratual lícito, que pressupõe licenciamento prévio à ordem de início dos serviços.
Igualmente não procedem as alegações da empresa de prejuízo ao contraditório por ausência de oitiva no processo de auditoria que deu origem a esta TCE. Consolidada jurisprudência do TCU aduz ser desnecessário o contraditório antes da conversão do processo de fiscalização em tomada de contas especial e afirma que a manifestação dos responsáveis apenas é obrigatória após o término da auditoria ou com a conversão desta em tomada de contas especial. A etapa de execução da auditoria é de caráter inquisitorial, destinada à coleta de provas. Nessa linha são os Acórdãos 2.402/2020, 2.625/2018, 2.960/2015, 2.423/2015 e 1.464/2013, todos do plenário.
As inconsistências alegadas pela empresa quanto aos pressupostos de instauração desta TCE também não são procedentes. Estão presentes, desde a instauração deste feito, elementos fáticos e jurídicos indicativos de ocorrência de dano ao erário, consoante disposto no art. 5º da Instrução Normativa 71/2012.
Quanto aos argumentos da defendente no sentido da licitude do processo concorrencial que resultou na escolha da empresa, há de se contrapor que as falhas apuradas nesta TCE estão relacionadas à execução do contrato, mais especificamente ao IPTEJ 1 a ele associado, e não aos procedimentos licitatórios que lhe precederam.
Por último, são despiciendas as alegações de que apenas as autorizações de serviço 4 e 5 abrangiam intervenções de campo, pois mesmo as referidas autorizações de serviço, emitidas em 19/01/2009 e 10/03/2009, o foram antes da licença expedida pela Antaq em 16/07/2009.
Nesse estado de coisas, penso existirem elementos fáticos e jurídicos suficientes para condenar a empresa contratada com fundamento no art. 16, parágrafo 2º, "b" da Lei 8.443/1992, que impõe a responsabilização solidária "do terceiro que, como contratante ou parte interessada na prática do mesmo ato, de qualquer modo haja concorrido para o cometimento do dano apurado."
Por conclusão, proponho que as contas da empresa Mendes Junior Trade e Engenharia S.A. sejam julgadas irregulares, com condenação ao pagamento de débito cujo valor histórico é R$ 35.934.150,93, solidariamente com Paulo Roberto Costa, Renato de Souza Duque, Pedro José Barusco Filho e Jorge Luiz Zelada.
III.2 - Aditivos em percentual superior ao limite legal de 25%
A tabela a seguir, extraída da derradeira instrução da SeinfraPetroleo (peça 96) , evidencia o descumprimento do limite legal de 25% para aditivos, estabelecido pelo próprio regulamento de licitações da Petrobras então vigente (item 7.2, b, do Decreto 2.745/1998) : 
	Instrumento
	Data
	Valor (R$) 
	Alteração percentual
	Alteração acumulada

	Contrato
	5/9/2008
	493.561.194,26
	-
	-

	Aditivo 1
	7/4/2009
	-594.463,88
	-0,12%
	-0,12%

	Aditivo 4
	27/9/2010
	9.321.544,22
	1,89%
	1,77%

	IPTEJ 1*
	2/12/2010
	24.689.069,67
	5,00%
	6,77%

	Aditivo 6
	30/9/2011
	83.364.082,38
	16,89%
	23,66%

	IPTEJ 2
	30/9/2011
	366.160,82
	0,07%
	23,73%

	Aditivo 10
	30/3/2012
	107.273.036,38
	21,73%
	45,47%

	Aditivo 15
	10/5/2013
	95.925.927,57
	19,44%
	64,90%

	Aditivo 18
	25/10/2013
	37.975.235,81
	7,69%
	72,60%

O resultado de 72,60% de aditamento sequer inclui os acréscimos contratuais relacionados à permanência da contratada no canteiro de obras sem atividades, devido à não obtenção das autorizações necessárias à execução dos serviços. 
Como cediço na jurisprudência do TCU, o limite para alteração contratual de 25%  (ou de 50%, no caso de reforma de edifício ou de equipamento) refere-se, individualmente, às supressões e aos acréscimos e não comporta compensação entre um e outro percentual para cômputo da máxima alteração permitida. A extrapolação desses limites só é aceitável em situações excepcionalíssimas, permeadas de imprevisibilidade, e, ainda, quando atendidos os requisitos definidos na Decisão 215/1999-Plenário.
Patente a irregularidade, acolho integralmente as análises da SeinfraPetroleo pela rejeição das razões de justificativa apresentadas por Antônio Luiz Coelho dos Santos Neto, gerente de contrato.
A assinatura do termo aditivo 10, que efetivamente materializou a inobservância ao limite legal de 25% para os aditivos contratuais, decorreu de serviços adicionados ao contrato, mas que já haviam sido autorizados pelo gestor do contrato e realizados pela empreiteira em momento anterior à formalização do termo aditivo. 
Além de ser integrante formal da comissão de negociação do aditivo 10, as correspondências trocadas entre o gerente do contrato, Antônio Luiz Coelho dos Santos Neto, e a contratada, no período de fevereiro de 2010 a setembro de 2011, subsidiaram as negociações referentes ao aditivo 10.
Não há elementos que permitam acolher a alegação do responsável quanto à culpa exclusiva do núcleo dirigente da Petrobras e tampouco que caracterizem as excepcionalidades fáticas que este Tribunal reconhece autorizar a extrapolação do limite legal de 25% para aditivos contratuais, notadamente aquelas dispostas na Decisão 215/1999-TCU.
Destarte, com fundamento no art. 58 da Lei 8.443/1992, proponho aplicar multa de R$ 10.000,00 a Antônio Luiz Coelho dos Santos Neto.
IV - Eventuais efeitos dos acordos de leniência e de colaboração premiada
Por coerência em minha atuação e para manter a uniformidade da jurisprudência do TCU, analiso a possibilidade de concessão, neste processo, de benefícios aos responsáveis que possuem colaborações com a Justiça. Nos autos do TC Processo 023.953/2018-7, também de minha relatoria e que trata de idêntica irregularidade em outro contrato do TABR, a matéria foi suscitada por Paulo Roberto Costa, Pedro Barusco e pela empresa Carioca Engenharia tem acordo de leniência com o MPF.
No citado processo, há informações de que Paulo Roberto Costa (peça 56) e Pedro Barusco (peça 65, p. 431) firmaram delação premiada com a Justiça. Nos presentes autos, como naquele, a questão perde substância diante do reconhecimento da prescrição da pretensão punitiva, com a consequente impossibilidade de aplicação de multas, inabilitação para exercício de cargo ou função e declaração de inidoneidade. 
Entretanto, ainda há aspectos que merecem análise.
De pronto cabe registrar que a colaboração com a Justiça não permite afastar o débito pelo qual respondem os responsáveis colaboradores e, em regra, nos próprios instrumentos há expressa previsão de que a sua assinatura não gera a quitação do dever de ressarcir os danos causados ao erário.
Com efeito, é esse o entendimento do TCU sobre o alcance das colaborações judiciais, compreensão essa que decorre do princípio da reparação integral do dano que é uma das diretrizes da Lei Anticorrupção (Lei 12.846/2013) . Vai na mesma linha o posicionamento exarado pelo juízo da 13ª Vara Federal de Curitiba, em despacho proferido em 3/10/2018, no processo n. 5054741-77.2015.4.04.7000 (peça 16, destaques acrescidos) :
Assim, e¿ o caso de, na esteira da manifestação do MPF, autorizar o Tribunal de Contas da União a utilizar as provas compartilhadas mesmo contra colaboradores ou empresas lenientes para o fim exclusivo de ressarcimento dos danos decorrentes do crime.
Como cediço, enquanto a pretensão punitiva tem natureza essencialmente sancionatória, a pretensão de ressarcimento tem natureza reparatória ou compensatória, visa à devolução dos recursos indevidamente utilizados, afastando o dano causado ao erário e trazendo os cofres públicos ao status quo ante.
Diversos precedentes deste Tribunal avaliaram a imputação de débito a responsáveis que apresentaram colaboração com a Justiça e firmaram esse exato entendimento. Pela pertinência, faço referência ao voto condutor do Acórdão 2619/2019-TCU-Plenário, relator o Ministro Benjamin Zymler, do qual transcrevo o excerto a seguir (destaques acrescidos) :
No voto condutor da decisão originária desta TCE, o Acórdão 2005/2017-TCU-Plenário, enfatizei que eventuais benefícios futuramente conferidos por esta Corte de Contas aos colaboradores manteriam incólume a obrigação de ressarcimento integral dos prejuízos apurados. O TCU não pode se furtar de cumprir seu papel constitucional de buscar o ressarcimento integral do dano sofrido pelos cofres públicos, pois o direito patrimonial em questão é de ordem indisponível, sendo certo que o acordo de leniência celebrado por outro órgão não pode dispor a respeito das matérias de competência exclusiva do TCU.
Este Tribunal tem reconhecido a possibilidade de conferir benefícios aos colaboradores, especialmente como forma de impulsionar o sistema de combate à corrupção.
Vantagens como a mitigação ou afastamento de sanções pecuniárias e de declaração de inidoneidade, benefício de ordem na cobrança das dívidas imputadas em solidariedade, reconhecimento de boa-fé e consequente extinção dos juros de mora, parcelamento mais dilatados e abatimento de valores já antecipados em acordos celebrados com o Ministério Público Federal foram possibilidades aventadas pelo Ministro Bruno Dantas no voto condutor do Acórdão 483/2017-TCU-Plenário. A propósito, no referido precedente, o nobre relator registrou de forma muito lúcida (destaques acrescidos) :
Portanto, é deveras nobre a missão do Tribunal de construir uma decisão que, propiciando o diálogo interinstitucional entre os órgãos de controle, concilie duas necessidades: a de emitir incentivos às colaborações e a de reparar o dano ao erário. E, na verdade, existe uma complementação entre as duas frentes na medida em que uma maior disponibilidade de informações e elementos de prova levará ao ressarcimento dos valores subtraídos neste e noutros casos.
A propósito, a busca por reparação do dano por parte do Tribunal tem potencial de dar maior segurança às empresas que colaboraram com a justiça. Ao firmarem o acordo de leniência, elas não receberam quitação quanto aos prejuízos causados e tem plena consciência de que a precisarão arcar com esse dano. Nada mais natural que o órgão responsável pela cobrança exerça seu papel, sendo especialmente desejável que ele o faça a partir de regras e procedimentos que, sem abrir mão de qualquer parcela desviada, possa dar algum benefício àquelas que optaram por mudar de postura e colaborar com a justiça.
Entendo que esta Corte de Contas, em seu relevante papel de controle externo, deve incentivar a efetividade dos acordos de colaboração e agir, sem abrir mão de suas competências, em prol da maior eficiência possível na atuação de todos os atores que compõem o sistema de combate à corrupção.
O Ministro Benjamin Zymler, no voto que conduziu o Acórdão 2677/2018-TCU-Plenário, fez ponderações sobre a colaboração dos envolvidos, importantes para avaliação também no presente caso (destaques acrescidos) :
Nesse cenário, o Tribunal pode, numa atitude de deferência ao acordo firmado por outro órgão de controle e de respeito ao microssistema de combate à corrupção e de defesa da probidade administrativa, diante da relevância da cooperação para o Estado e para o processo de controle externo, recuar no exercício de seu poder sancionatório sobre o colaborador e reputar como suficiente a pena ou a medida substitutiva imputada pelo órgão penal. Afinal, as provas obtidas a partir do juízo penal permitiram a ampliação da amostra do sobrepreço desta tomada de contas especial e, no caso das fraudes reveladas e admitidas nos diversos acordos, robusteceram a atuação do TCU em diversos processos em andamento.
 (...) 
Em suma, entendo que esta Corte de Contas deve incentivar os novos institutos de colaboração que têm se demonstrado como uma importante ferramenta no combate à corrupção. Para tal finalidade, pode deixar de sancionar os colaboradores, ainda que a celebração dos acordos de leniência ou de delação premiada ocorram em momento processual pós citação.
Quanto à irregularidade apurada neste processo, não há postura colaborativa de qualquer dos responsáveis, que, ou foram revéis, ou se limitaram a contestar as imputações e redarguir as responsabilidades, o que impede a concessão qualquer benefício.
V - Conclusão
Ante todo o exposto, em relação às irregularidades apuradas neste feito, constatadas na execução das obra de construção do novo Terminal Aquaviário de Barra do Riacho - TABR, objeto do Contrato 0802.0045377.08.2, firmado entre a Petrobras e a empresa Mendes Junior Trade e Engenharia S.A., consolido as conclusões deste voto nos seguintes termos:
a. reconhecer a prescrição da pretensão punitiva, nos termos do Acórdão 1441/2016-TCU-Plenário, em relação a todos os responsáveis relacionados à irregularidade na autorização e início das obras do Terminal Aquaviário da Barra do Riacho sem as necessárias autorizações da Antaq;
b. rejeitar as alegações de defesa de Jorge Luiz Zelada e da empresa Mendes Junior Trade e Engenharia S.A., julgar irregulares suas contas, bem como as de Renato de Souza Duque, Paulo Roberto Costa, Pedro José Barusco Filho, condenando-os, solidariamente, ao recolhimento do valor histórico de R$ 35,9 milhões aos cofres da Petrobras;
c. rejeitar as razões de justificativa de Antônio Luiz Coelho dos Santos Neto, gerente do contrato analisado e, com fundamento no art. 58 da Lei 8.443/1992, aplicar-lhe multa de R$ 10.000,00 em razão da extrapolação do limite legal de 25% de acréscimo contratual.
	Nesses termos, VOTO por que o Tribunal adote a minuta de acórdão que submeto à apreciação deste Colegiado.
TCU, Sala das Sessões Ministro Luciano Brandão Alves de Souza, em 31 de março de 2021.
JORGE OLIVEIRA 
Relator